---
title: "逆引きR関数"
author: "藤野秀則,"
date: "`r Sys.Date()`"
output:
  html_document:
    toc: true
    toc_depth: 4
    toc_float: false
    number_section: false
    css: style.css
  word_document:
    toc: true
    toc_depth: '4'
editor_options:
  markdown:
    wrap: 72
---
# ライブラリの読み込み

`library()`

- ライブラリを読み込む．
- 例文: `library(tidyverse)`
- 引数：読み込むライブラリ名
- 留意点: ライブラリを読み込む前に，予めライブラリを自身のPosit Cloudにインストールする必要がある．一度インストールしておけば，その後は読み込むだけでよい．また，一度読み込んだライブラリはその実行環境上，あるいは，そのRmarkdownファイル上ではずっと有効になる．


# データ読み込み

`read.csv()`

- csvファイルを読み込みこむ．
- 例文: `data <- read.csv("./myfolder/data.csv", header=TRUE, encoding="UTF-8")`
- 引数：
  - 第1引数：ファイルのパス名．Posit Cloud上でフォルダを作って，フォルダの中にCSVファイルがある場合には`"./フォルダ名/ファイル名.csv"`と指定する.
  - 第2引数`header=TRUE`: ヘッダーがある場合に指定
  - 第3引数`encoding="UTF-8"`: 文字コードを指定．UTF-8で文字化けしてうまく読み込めない場合には`"SJIS"`を試す．
- 返り値: 読み込んだデータを格納したデータフレーム

`na.omit()`

- データフレームオブジェクトから欠損値を含む行を一括で削除する．
- 例文: `data <- na.omit(data)`
- 引数：欠損値を含むデータフレームオブジェクト
- 返り値: 欠損値を含まないデータフレームオブジェクト


# データの確認

`summary()`

- オブジェクトの要約情報をを表示する．数値の場合には，最小値，第1四分位数，中央値，平均値，第3四分位数，最大値が表示される．要因型の場合には，水準名と要素数が表示される．文字列型の場合にはサンプル数と`character`型であることをが表示される．．
- 例文: `summary(data)`
- 引数：要約統計量を表示したいデータフレーム，もしくはベクトル
- 留意点: 与えるオブジェクトのクラスによって，表示される情報が異なっている．上記はあくまでデータフレームやベクトルを与えた場合の出力．

`head()`

- オブジェクトの先頭から指定した行数分を表示する．
- 例文: `head(data, 5)`
- 引数：
  - 第1引数：表示したいデータフレーム，もしくはベクトル
  - 第2引数：表示したい行数．省略した場合には6行分が表示される．

`describe()`

- オブジェクトの要約統計量を表示する．`summary()`と異なり，平均値，標準偏差などが表示される．
- 例文: `describe(data)`
- 引数：要約統計量を表示したいデータフレーム，もしくはベクトル
- 留意点: 実行するためには`psych`パッケージをインストールし，`library(psych)`で読み込む必要がある．

`colnames()`

- データフレームに含まれる変数名（列名）を表示する．
- 例文: `colnames(data)`
- 引数：列名を表示したいデータフレーム



# 基本的な処理
## 算術

`abs()`

- オブジェクトに含まれる数値の絶対値を求める．
- 例文: `data_res<-abs(data)`
- 引数：絶対値を求めたい数値を含むオブジェクト

`round()`

- オブジェクトに含まれる数値を四捨五入をする
- 例文: `data_res<-round(data, 2)`
- 引数：
  - 第1引数：数値を含むオブジェクト
  - 第2引数：有効にする小数点以下の桁数．この桁数までが表記される
  
`sqrt()`

- オブジェクトに含まれる数値の平方根を求める．
- 例文: `data_res<-sqrt(data)`
- 引数：平方根を求めたい数値を含むオブジェクト

`sum()`

- オブジェクトに含まれる数値の合計値を求める．
- 例文: `data_res<-sum(data)`
- 引数：合計値を求めたい数値を含むオブジェクト



## データの操作

`c()`

- ベクトルオブジェクトを結合して，新たなベクトルオブジェクトを作る．
- 例文: `data_res<-c(data1, data2)`
- 引数：結合したいオブジェクト

`data.frame()`

- データフレームオブジェクトの作成
- 例文: `data_res<-data.frame(d1=data1, d2=data2, d3=data3)`
- 引数：
  - 第1引数:データフレームの1列目にふくめるベクトルデータ．`変数名=ベクトルデータ`とするとデータフレーム上での変数名を設定できる．変数名の設定を省略した場合には，ベクトル名が変数名となる．
  - 第2引数:データフレームの2列目にふくめるベクトルデータ．
  - 第3引数:データフレームの3列目にふくめるベクトルデータ．
  - 以下同様にデータフレームの列数分だけベクトルデータを指定する．
- 留意点: データフレームオブジェクトを作成する際には，各列のベクトルデータの長さが一致している必要がある．

`cbind()`

- データフレームオブジェクトを列方向に結合する．
- 例文: `data_res<-cbind(data1, data2)`
- 引数：結合したいデータフレームオブジェクト
- 留意点: 結合するデータフレームオブジェクトの行数は一致している必要がある．

`rbind()`

- データフレームオブジェクトを行方向に結合する．
- 例文: `data_res<-rbind(data1, data2)`
- 引数：結合したいデータフレームオブジェクト
- 留意点: 結合するデータフレームオブジェクトの列数は一致している必要がある．

`:`

- 連続した数値ベクトルを生成する．
- 例文: `data_res<-1:10`
- 引数：連続した数値の最初の値と最後の値を指定する．

`[]`

- ベクトルデータから指定した要素を抽出する．
- 例文: `data_res<-data[1:10]`

`[ , ]`

- データフレームオブジェクトから指定した行，列を抽出する．
- 例文: `data_res<-data[c(1,3,5:10), c(1,3,5:10)]`
- 引数：
  - 第1引数：抽出したい行．複数のものを取り出したい場合には`c(1,3,5:10)`のようにベクトルで指定する．
  - 第2引数：抽出したい列．複数のものを取り出したい場合には`c(1,3,5:10)`のように列番号を指定したり，`c("変数名1", "変数名2”, "変数名3”)`のように各列の変数名を指定する．

`$`

- データフレームオブジェクトから指定した列を抽出する．
- 例文: `data_res<-data$変数名`
- 引数：抽出したい列の変数名．

`length()`

- ベクトルデータの長さを求める．
- 例文: `data_res<-length(data)`
- 引数：長さを求めたいベクトルデータ

`nrow()`

- データフレームオブジェクトの行数（サンプル数）を求める．
- 例文: `data_res<-nrow(data)`
- 引数：行数を求めたいデータフレームオブジェクト

`ncol()`

- データフレームオブジェクトの列数（変数数）を求める．
- 例文: `data_res<-ncol(data)`
- 引数：列数を求めたいデータフレームオブジェクト

`print()`

- オブジェクトの内容を出力する
- 例文: `print(data)`
- 引数：出力したいオブジェクト


## 型の変換

`as.factor()`

- オブジェクトを要因型に変換する．
- 例文: `data$var1<-as.factor(data$var1)`
- 引数：要因型に変換したいオブジェクト

`as.numeric()`

- オブジェクトを数値型に変換する．
- 例文: `data$var1<-as.numeric(data$var1)`
- 引数：数値型に変換したいオブジェクト

`as.character()`

- オブジェクトを文字列型に変換する．
- 例文: `data$var1<-as.character(data$var1)`
- 引数：文字列型に変換したいオブジェクト

`as.data.frame()`

- 行列型オブジェクトをデータフレーム型に変換する．
- 例文: `data<-as.data.frame(data)`
- 引数：データフレーム型に変換したい行列型オブジェクト．


# 抽出・加工・置換・ロング-ワイドの変換
以下では，いずれも実行に当たっては当たっては，`library(tidyverse)`を読み込んでおくことを前提とする．

## データの抽出

### 条件に合致するデータの抽出
`filter()`

- データフレームオブジェクトから条件に合致する行を抽出する．
- 例文: `data_res<-filter(data, var1>10)`
- 引数：
  - 第1引数：抽出したいデータフレームオブジェクト
  - 第2引数：抽出条件を指定する．条件指定の主な書き方は以下の通り．複数の条件を指定する場合，`&`を使って条件をつなげると**すべての条件を満たすデータ**が，`|`を使って条件をつなげると**いずれかの条件を満たすデータ**が抽出される．
    - `var1>10`: 指定した値**より大きい**データを抽出
    - `var1>=10`: 指定した値**以上**のデータを抽出
    - `var1<10`: 指定した値**より小さい**データを抽出
    - `var1<=10`: 指定した値**以下**のデータを抽出
    - `var1==10`: 指定した値と等しいデータを抽出．文字列型や要因型でも利用可能．
    - `var1!=10`: 指定した値と異なるデータを抽出．文字列型や要因型でも利用可能．
    - `var1 %in% c(1,2,3)`: 指定した値のいずれかに合致するデータを抽出．要因型でも利用可能．
- 返り値：指定した条件で抽出されたデータフレームオブジェクト

### 列の抽出
`select()`

- データフレームオブジェクトから指定した列を抽出する．
- 例文: `data_res<-select(data, var1, var2)`
- 引数：
  - 第1引数：抽出したいデータフレームオブジェクト
  - 第2引数：抽出したい列を指定する．`-`を使って列を指定すると，その列を除外することができる．
- 返り値：指定した列で抽出されたデータフレームオブジェクト
- 留意点：[]を使って列を抽出するものと同じ効果を持つ．パイプライン処理をするときには`select()`を使う．

## 変数の追加
`mutate()`

- データフレームに含まれる変数に何らかの演算処理を行って新たなデータを作り，元のデータオブジェクトに格納する．演算処理の際に，データフレームに含まれる変数は変数名を指定するだけでよい．データフレーム外の変数を用いることもできる．
- 例文: `data_res<-mutate(data, var3=var1+var2)`
- 引数：
  - 第1引数：追加したいデータフレームオブジェクト
  - 第2引数：追加したい列名とその計算式を指定する．
  - 第3引数以降：他の変数を追加したい場合には，第2引数に倣って順次数式を指定する．
- 返り値：新たな列が追加されたデータフレームオブジェクト

```{r}
library(tidyverse)
data <- data.frame(var1=c(1,2,3,4,5),
                   var2=c(6,7,8,9,10)
                   )
ex_val <- 10

data_res<-mutate(data, 
                 var3=var1+var2+ex_val, 
                 var4=var1-var2,
                 var5=var1*ex_val
                 )
print(data_res)
```
## 変数の置換

`case_when()`

- データフレームに含まれるをデータを条件に応じて置換した変数を作り出す．
- 例文: 

```{r eval=FALSE}
data$var3<-case_when(data$var1>3 ~ "A", 
                     data$var1<=3 & data$var2 == "Y" ~ "B", 
                     TRUE ~ "C")
```

- 引数：
  - 第1引数：置換条件を指定．`~`の左側に検索条件を指定し，右側に条件を満たすものの置換値（文字列でも数値でも可）を指定する．`&`や`|`を用いて検索条件を複数並べても良い
  - 第2引数以降：必要であれば，他の置換条件を追加したい場合には，第2引数に倣って順次条件と置換値を指定する．
  - 最終引数： すべての条件に合致しない場合の置換値を指定する場合，`~`の左側に`TRUE`を指定し，右側に置換値を指定する．もしこの指定がなかった場合，すべての条件に合致しないものは`NA`に置換される． 
- 返り値：置換後の変数
- 留意点：`case_when()`は以下のように`mutate()`と組み合わせて使うことが多い．`mutate()`の中で用いる場合には，`data$`をつける必要がない．

```{r}
library(tidyverse)
data <- data.frame(var1=c(4,2,3,4,5),
                   var2=c("X","Y","X","Y","Z")
                   )
print(data)

data_res<-mutate(data, 
                 var3=case_when(var1>3 ~ "A", 
                                var1<=3 & var2 == "Y" ~ "B", 
                                TRUE ~ "C")
                 )
print(data_res)


```

## ロング型データへの変換

`pivot_longer()`

- データフレームオブジェクトをロング型に変換する．
- 例文: `data_res<-pivot_longer(data, cols=c(var1, var2), names_to="変数名", values_to="値")
- 引数：
  - 第1引数：変換したいデータフレームオブジェクト
  - 第2引数：変換したい列を指定する．`c()`を用いて複数の列を指定する．
  `c(-var1, -var2)`と指定した場合，指定した変数以外の変数がすべて使われたロング型データが作成される．
  - 第3引数`names_to="変数名"`: ロング型に変換した際の変数名を指定する．
  - 第4引数`values_to="値"`: ロング型に変換した際の値を指定する．
- 返り値：ロング型に変換されたデータフレームオブジェクト

```{r}
library(tidyverse)
# ワイド型データの作成
data <- data.frame(id=c(1,2,3,4,5),
                   性別=c("M","F","M","F","M"),
                   変数1=c(6,7,8,9,10),
                   変数2=c(11,12,13,14,15)
                   )
print(data)

# ロング型データ
data_long<-pivot_longer(data, 
                       cols=c(変数1, 変数2), 
                       names_to="変数", 
                       values_to="値")
print(data_long)

# 除外変数を指定する形にした場合
data_long<-pivot_longer(data, 
                       cols=c(-id,-性別), 
                       names_to="変数", 
                       values_to="値")
print(data_long)
```


## ワイド型データへの変換

`pivot_wider()`

- データフレームオブジェクトをワイド型に変換する．
- 例文: `data_res<-pivot_wider(data, names_from="変数名", values_from="値")
- 引数：
  - 第1引数：変換したいデータフレームオブジェクト
  - 第2引数`names_from="変数名"`: ワイド型に変換した際の変数名を指定する．
  - 第3引数`values_from="値"`: ワイド型に変換した際の値を指定する．
- 返り値：ワイド型に変換されたデータフレームオブジェクト

```{r}
library(tidyverse)
# ロング型データは先の例から引き続き使用
print(data_long)

# ワイド型データ
data_wide<-pivot_wider(data_long, 
                       names_from="変数", 
                       values_from="値")
print(data_wide)
```

                   



# データの記述統計量を得る

## 1変数の単純な記述統計量を得る
`mean()`

- 数値ベクトルの平均値を求める．
- 例文: `data_res<-mean(data, na.rm=TRUE)`
- 引数:
  - 第1引数：数値ベクトル
  - 第2引数`na.rm=TRUE`: 欠損値を除外する．省略した場合FALSEとなり，欠損値が含まれる場合にはNAが返される．


`sd()`

-  数値ベクトルの標準偏差を求める．
- 例文: `data_res<-sd(data, na.rm=TRUE)`
- 引数:
  - 第1引数：数値を含むオブジェクト
  - 第2引数`na.rm=TRUE`: 欠損値を除外する．省略した場合FALSEとなり，欠損値が含まれる場合にはNAが返される．

`var()`

-  数値ベクトルの分散を求める．
- 例文: `data_res<-var(data, na.rm=TRUE)`
- 引数:
  - 第1引数：数値ベクトル
  - 第2引数`na.rm=TRUE`: 欠損値を除外する．省略した場合FALSEとなり，欠損値が含まれる場合にはNAが返される．

`max()`

- 数値ベクトルのの最大値を求める．
- 例文: `data_res<-max(data)`
- 引数:
  - 第1引数：数値ベクトル
  - 第2引数`na.rm=TRUE`: 欠損値を除外する．省略した場合FALSEとなり，欠損値が含まれる場合にはNAが返される．

`min()`

- 数値ベクトルのの最小値を求める．
- 例文: `data_res<-min(data)`
- 引数:
  - 第1引数：数値ベクトル
  - 第2引数`na.rm=TRUE`: 欠損値を除外する．省略した場合FALSEとなり，欠損値が含まれる場合にはNAが返される．

`median()`

- 数値ベクトルのの中央値を求める．
- 例文: `data_res<-median(data)`
- 引数:
  - 第1引数：数値ベクトル
  - 第2引数`na.rm=TRUE`: 欠損値を除外する．省略した場合FALSEとなり，欠損値が含まれる場合にはNAが返される．

`quantile()`

- 数値ベクトルのの分位数を求める．
- 例文: `data_res<-quantile(data, c(0.25, 0.75))`
- 引数：
  - 第1引数：分位数を求めたい数値を含むオブジェクト
  - 第2引数：分位数の位置を0から1で指定する．複数のものを同時に得たい場合には`c(0.25, 0.75)`のように指定する．
- 返り値: 指定した分位数の値を含むベクトル（名前付き）．

<a id="table">`table()`</a>

- オブジェクトの度数分布（オブジェクトに含まれる水準ごとの出現頻度）を求める．引数に複数個の要因型変数を指定した場合，それらのクロス集計表が作成される．
- 例文: `table(data)`, `table(data$factor1, data$factor2)`
- 引数：頻度を求めたい要因型を含むオブジェクト
- 返り値: 水準ごとの頻度を含むテーブルオブジェクト．



## 1変数の標準誤差を得る

標準誤差を得るには，`sd()`を用いて標準偏差を求め，その値を**標本数の平方根**で割ることで求める．

```{r eval=FALSE}
num <- length(data)
data_res<-sd(data)/sqrt(num)
```

## 1変数の平均値の信頼区間を得る

信頼区間を求めるには，平均値・標準誤差を求め，`qt()`を用いて算出される．以下は95%信頼区間を求めているケース．

```{r eval=FALSE}
num <- length(data)
mean <- mean(data)
se <- sd(data)/sqrt(num)
Lower<-mean-qt(0.975, num-1)*se
Upper<-mean+qt(0.975, num-1)*se)
```

あるいは，`t.test()`を用いて信頼区間を求めることもできる．

```{r eval=FALSE}
t.test(data)$conf.int
```

## グループごとの平均値や標準偏差を得る
`aggregate()`を用いる．

### 1つの変数に対して

- 例文：`aggregate(var1 ~ group, data, mean)`
- 引数：
  - 第1引数: `~`の左側には集計したい変数(var1)を，右側にはグループ分けのための要因型変数(group)を指定する．
  - 第2引数: Var1とgroupが含まれているデータフレームオブジェクト．
  - 第3引数: 集計関数を指定する．`mean`や`sd`など．

### 複数の変数に対して

- 例文：`aggregate(cbind(var1, var2) ~ group, data, mean)`
- 引数：
  - 第1引数: `~`の左側に集計したい複数の変数を`cbind()`を用いて指定する．右側にはグループ分けのための要因型を指定する．
  - 第2引数: var1，var2, groupが含まれているデータフレームオブジェクト．
  - 第3引数: 集計関数を指定する．`mean`や`sd`など．
- 返り値: グループごとに集計された各変数の結果がデータフレームとして返される．

```{r}
data <- data.frame(変数1=c(1,2,3,4,5,6,7,8,9,10),
                   変数2=c(11,12,13,14,15,16,17,18,19,20),
                   グループ1=c("A","A","A","A","A","B","B","B","B","B")
                   )

aggregate(cbind(変数1,変数2) ~ グループ1, data, mean)
```
  
### 1つの変数に対して，複数のグループ分け基準を指定して

- 例文：`aggregate(var1 ~ group1 + group2, data, mean)`
- 引数：
  - 第1引数: `~`の左側に集計したい変数を指定する．右側にはグループ分けのため複数の要因型変数を`+`を用いて並べる．
  - 第2引数: var1， group1, group2が含まれているデータフレームオブジェクト．
  - 第3引数: 集計関数を指定する．`mean`や`sd`など．
- 返り値: 複数のグループでクロス集計された結果がロング型のデータフレームとして返される．

```{r}
data <- data.frame(変数1=c(1,2,3,4,5,6,7,8,9,10),
                   変数2=c(11,12,13,14,15,16,17,18,19,20),
                   グループ1=c("A","A","A","A","A","B","B","B","B","B"),
                   グループ2=c("X","X","Y","Y","Z","X","X","Y","Y","Z"))

aggregate(変数1 ~ グループ1 + グループ2, data, mean)
```

### 複数の変数に対して，複数のグループ分け基準を指定して

- 例文：`aggregate(cbind(var1, var2) ~ group1 + group2, data, mean)`

- 引数：
  - 第1引数: `~`の左側に集計したい複数の変数を`cbind()`を用いて指定する．右側にはグループ分けのため複数の要因型変数を`+`を用いて並べる．
  - 第2引数: var1，var2, group1, group2が含まれているデータフレームオブジェクト．
  - 第3引数: 集計関数を指定する．`mean`や`sd`など．
- 返り値: 複数のグループでクロス集計された結果がロング型のデータフレームとして返される．

```{r}
data <- data.frame(変数1=c(1,2,3,4,5,6,7,8,9,10),
                   変数2=c(11,12,13,14,15,16,17,18,19,20),
                   変数3=c(21,22,23,24,25,26,27,28,29,30),
                   グループ1=c("A","A","A","A","A","B","B","B","B","B"),
                   グループ2=c("X","X","Y","Y","Z","X","X","Y","Y","Z"))

aggregate(cbind(変数1, 変数2, 変数3) ~ グループ1 + グループ2, data, mean)
```
  
  


### 複数の集計関数を同時に適用

- 例文：`aggregate(var1 ~ group, data, function(x) c(mean=mean(x), sd=sd(x)))`
- 引数：
  - 第1引数: `~`の左側には集計したい変数名を，右側にはグループ分けのための要因型を指定する．`cbind()`を使って複数の変数を指定することも可能．
  - 第2引数: データフレームオブジェクトを指定する．`+`を使って複数の変数を指定することも可能．
  - 第3引数: `function(x)` と置いたうえで**半角スペース**を置き，`c()`で集計関数を与える．この際，名前付きベクトルで与えると，出力結果にその名称が反映される．
  
```{r}
data <- data.frame(変数1=c(1,2,3,4,5,6,7,8,9,10),
                   変数2=c(11,12,13,14,15,16,17,18,19,20),
                   グループ1=c("A","A","A","A","A","B","B","B","B","B"),
                   グループ2=c("X","X","Y","Y","Y","X","X","Y","Y","Y")
                   )

aggregate(cbind(変数1,変数2) ~ グループ1+グループ2, data, function(x) c(平均=mean(x), 標準偏差=sd(x)))
```

# 比較をしたい

## 2群で平均値を比較したい

`t.test()`を用いる．データの対応関係の有無で使い方が異なる．


### データに対応関係がない場合

- 2群間の平均値の差を検定する．
- 例文: `t.test(data1, data2)`
- 引数：
  - 第1引数: 比較したい数値ベクトル1
  - 第2引数: 比較したい数値ベクトル2
  - 第3引数`alternative`:省略可．省略した場合，両側検定を行う．片側検定を行いたい場合には`"greater"`または`"less"`を指定する．
- 返り値: 検定結果を含むリストオブジェクト．print()で出力させることができる．

```{r}
#例用データの作成
data1 <- c(1,2,3,4,5)
data2 <- c(6,7,8,9,10)

#T検定
t.test(data1, data2)
```

ロング型データの場合，次のように記述することもできる．

- 例文: `t.test(var~group, data)`
- 引数：
  - 第1引数: 数値変数とグループ変数`~`で結んで指定する．グループ変数は要因型で水準は2つだけであることが前提．
  - 第2引数: データフレームオブジェクト

```{r}
#例用データの作成
data <- data.frame(var=c(1,2,3,4,5,6,7,8,9,10),
                   group=c("A","A","A","A","A","B","B","B","B","B")
                   )

# T検定
t.test(var~group, data)
```

### データに対応関係がある場合

- 例文: `t.test(data1, data2, paired=TRUE)`
- 引数：
  - 第1引数: 比較したい数値ベクトル1
  - 第2引数: 比較したい数値ベクトル2
  - 第3引数`alternative`:省略可．省略した場合，両側検定を行う．片側検定を行いたい場合には`"greater"`または`"less"`を指定する．
  - 第4引数`paired=TRUE`: 対応関係がある場合には`TRUE`を指定する．
- 留意点: 対応関係がある場合，データの数は等しくなければならない．

  
```{r}
# 例用データの作成
data1 <- rnorm(5, 5, 1)
data2 <- rnorm(5, 6, 1)

# 対応ありデータでのT検定
t.test(data1, data2, paired=TRUE)
```

対応関係のあるデータの場合，ロング型データを用いることはできない．あくまでfilter()を用いて，それぞれのデータを別個のベクトルとして抽出してからt.test()を適用する．


## 2群で分散を比較したい

`var.test()`を用いる．

- 例文: `var.test(data1, data2)`
- 引数：
  - 第1引数: 比較したい数値ベクトル1
  - 第2引数: 比較したい数値ベクトル2
- 返り値: 検定結果を含むリストオブジェクト．print()で出力させることができる．

## 2群で比率を比較したい

`prop.test()`を用いる．

- 例文: `prop.test(c(10, 20), c(100, 200))`
- 引数：
  - 第1引数: それぞれの群での成功数（分子に来る数）をベクトルで指定する．
  - 第2引数: それぞれの群での総数（分母に来る数）をベクトルで指定する．
  
  
予め[table()](#table)を用いてクロス集計表を作成しておくと，それを引数としてprop.test()を適用することもできる．

- 例文: `prop.test(data_table)`
- 引数: table()で作成したクロス集計表オブジェクト．関数の中でtable()を使ってもよい．

```{r}
# 例用データの作成
set.seed(12)
data <- data.frame(性別=sample(c("男性","女性"), 100, replace=TRUE),
                   結果=sample(c("合格","不合格"), 100, replace=TRUE)
                   )

# クロス集計表の作成
table(data$性別, data$結果)

# 比率の比較
prop.test(c(37, 21), c(37+21, 21+21))

# クロス集計表を引数として与える方法．
prop.test(table(data$性別, data$結果))
```

## 2つの要因の独立性を検定したい

クロス集計表を作成したときに，いずれかのセルが5以下になっている場合には，Fisherの正確確率検定を行う．それ以外の場合には，カイ二乗検定を行う（Fisherの正確確率検定を使っても良いが，計算時間が長くなってしまったり，処理がタイムアウトしてしまう可能性がある）．

### カイ二乗検定

`chisq.test()`を用いる．

- 例文: `chisq.test(data_table, correct=FALSE)`
- 引数: 
  - 第1引数: [table()](#table)を用いて作成したクロス集計表オブジェクト．chisq.test()の中でtable()を使ってもよい．
  - 第2引数`correct=FALSE`: Yatesの補正を行うかどうか．いずれかのセルが5以下の場合には`TRUE`にするが，最近ではその場合はFisherの正確確率検定を用いるのが一般的．逆に5以上の場合には必ず`FALSE`にする．
  
```{r}
# 例用データの作成
set.seed(12)
data <- data.frame(性別=as.factor(sample(c("男性","女性"), 100, replace=TRUE)),
                   結果=as.factor(sample(c("合格","不合格"), 100, replace=TRUE))
                   )

# クロス集計表の作成
data_table <- table(data$性別, data$結果)
print(data_table)

# カイ二乗検定
chisq.test(data_table, correct=FALSE)
```

table()を介さず，それぞれの要因のベクトルデータを直接chisq.test()に与えても良い．

- 例文: `chisq.test(data$facor1, data$factor2, correct=FALSE)`
- 引数: 
  - 第1引数: 要因1のベクトルデータ
  - 第2引数: 要因2のベクトルデータ
  - 第3引数`correct=FALSE`: Yatesの補正を行うかどうか．上記参照．
  
```{r}
chisq.test(data$性別, data$結果, correct=FALSE)
```
### Fisherの正確確率検定

`fisher.test()`を用いる．

- 例文: `fisher.test(data_table)`
- 引数: 
  - 第1引数: [table()](#table)を用いて作成したクロス集計表オブジェクト．fisher.test()の中でtable()を使ってもよい．

```{r}
# 例用データの作成
set.seed(120)
data <- data.frame(性別=as.factor(sample(c("男性","女性"), 30, replace=TRUE, prob=c(0.3, 0.7))),
                   結果=as.factor(sample(c("合格","不合格"), 30, replace=TRUE))
                   )

# クロス集計表の作成
data_table <- table(data$性別, data$結果)
print(data_table)

# Fisherの正確確率検定
fisher.test(data_table)
```


## 3群以上での比較をしたい

平均の比較にせよ，分散の比較にせよ，比率の比較にせよ，3群以上の間で比較をしたい場合には，予めすべての組み合わせでの一対比較を行ない，p値を取得したうえで，`p.adjust()`を用いて多重比較の補正を行う.

- 例文: `p.adjust(c(p1, p2, p3), method="holm")`
- 引数：
  - 第1引数: 比較したいp値をベクトルで指定する．
  - 第2引数`method`: 多重比較の補正方法を指定する．`"holm"`や`"bonferroni"`など．
- 留意点: p値はいずれの検定の場合も，出力されるオブジェクトに`$p.value`でアクセスすることで取得できる．


```{r}
# 例用データの作成
set.seed(43)
data1 <- rnorm(25, 4.0, 2)
data2 <- rnorm(25, 5.0, 2)
data3 <- rnorm(25, 6.0, 2)

# 一対比較
p1 <- t.test(data1, data2)$p.value
p2 <- t.test(data1, data3)$p.value
p3 <- t.test(data2, data3)$p.value

# 多重比較の補正
p.adjust(c(p1, p2, p3), method="holm")
```

# 相関を調べたい

## 2変数の相関係数を求めたい

## 多変数の相関係数を求めたい

## 相関係数の検定をしたい

## 相関の差の検定をしたい

# 連続変数間での予測式を作りたい・因果関係を調べたい

# 離散変数と連続変数の間の因果関係を調べたい
