---
title: "第8章相関係数の課題と正答例"
author: "藤野秀則,"
date: "`r Sys.Date()`"
output:
  html_document: 
    toc: true
    toc_depth: 4
    toc_float: true
    number_section: true
    fig_width: 8
    css: style.css
  # html_notebook:
  #   toc: true
  #   toc_depth: 3
  #   toc_float: true
  #   number_section: true
editor_options:
  markdown:
    wrap: 72
---
```{r setup, include=FALSE}
knitr::opts_chunk$set(echo = TRUE)
library(tidyverse)
```

# 課題1

:::work
NHK受信料支払率とコロナ感染者数,高齢化率についてのデータ[こちら](./practice/example_09_Corona_NHK.csv)について，以下の課題を行え

1. head()とsummary()を使ってデータの概要を確認せよ
1. NHK受信料とコロナ患者数
1. 高齢化率とNHK受信料
1. 高齢化率とコロナ患者数
:::

```{r}
data <- read.csv("./practice/example_09_Corona_NHK.csv")

# 1. 
head(data)
summary(data)

# 2. NHK受信料とコロナ感染者数
cor(data$NHK支払率, data$コロナ患者数)

#3. 高齢化率とNHK受信料
cor(data$高齢化率, data$NHK支払率)

#4. 高齢化率とコロナ感染症
cor(data$高齢化率, data$コロナ患者数)
```


# 課題2

:::work
先ほどのコロナ感染者数とNHK受信料支払世帯のデータについて，高齢化率を統制した場合の偏相関を求めよ．
:::

```{r}
library(ppcor)
data <- read.csv("./practice/example_09_Corona_NHK.csv")
head(data)

# 偏相関
Res.pcor<-pcor.test(data$NHK支払率,
               data$コロナ患者数, 
               data$高齢化率)
print(Res.pcor)
```

:::work
[このデータ](./practice/example_09_HiddenCorrel.csv)は高校生における対人依存欲求（他者と親密な関係を築くことで自身の心の安定を得るとともに，問題に直面したときに他者に助けを求めようとする欲求）と，SNSの利用時間との関係を調べたものである．

1. このデータにhead()とsummary()を適用し，データの概要を把握せよ．
1. このデータの散布図を作成せよ．
1. このデータを用いて，対人依存欲求とSNSの利用時間の間の相関係数を求めよ．
1. このデータの「性別」を要因型に変換し，男性と女性のそれぞれのデータを抽出してsummary()を適用し，それぞれのデータの概要を把握せよ.
1. 先ほど作成した散布図を男女別に色分けした散布図にせよ．
1. 男女別で，対人依存欲求とSNSの利用時間の相関係数を求めよ．
:::

```{r}
library(tidyverse)
data <- read.csv("./practice/example_09_HiddenCorrel.csv")

# 1.
head(data)
summary(data)

# 2.
g<-ggplot(data, aes(x=対人依存欲求, y=SNS利用時間)) + geom_point()
plot(g)

# 3.
cor(data$対人依存欲求, data$SNS利用時間)

# 4.
data$性別 <-as.factor(data$性別)
男性 <- filter(data, 性別 == "男")
女性 <- filter(data, 性別 == "女")

summary(男性)
summary(女性)

# 5.
g<-ggplot(data, aes(x=対人依存欲求, y=SNS利用時間, color=性別)) + geom_point()
plot(g)

# 6.
cor(男性$対人依存欲求, 男性$SNS利用時間)
cor(女性$対人依存欲求, 女性$SNS利用時間)
```

