---
title: "因果関係の高度な分析"
author: "藤野秀則"
date: 
  初稿日:"2024-10-08"
  更新日:`r Sys.Date()`
output:
  html_document: 
    toc: true
    toc_depth: 4
    toc_float: true
    number_section: true
    fig_width: 8
    css: ./style.css
editor_options:
  markdown:
    wrap: 72
---

```{r setup, include=FALSE}
knitr::opts_chunk$set(echo = TRUE)
```

因果関係を検証する分析として，これまでに回帰分析・重回帰分析と分散分析を説明した．ただ，これまで紹介してきた手法は基本ではあるものの，最近の統計学に関する理論研究の進展により，それらの基本的で伝統的（Conventional）な手法にはいくつかの問題が指摘されるようになっており，それらの問題点をクリアできるような分析方法が提案されてきている．

ここではそれらについての解説とRでの実施方法を説明していく．

# ダミー変数を用いた回帰分析

# ロジスティック回帰分析

ロジスティック回帰分析は，従属変数が二値変数（0または1）である場合に適用される．例えば，ある商品を購入するかどうか（購入する場合は1，しない場合は0）を予測する場合などに用いられる．

:::practice
[このデータ](./Example_11_Logistic.csv)は，ある店舗のPOSデータからランダムサンプリングした来店者500人分の性別（0:男，1:女），年齢帯（10～70まで10年刻み），来店時間帯（9時～22時まで1時間刻み）と，その人がとある新製品を購入したかどうか（0:購入していない，1:購入した）を記録したデータである．このデータをもとに，性別・年齢帯・来店時間帯から商品を買うか買わないかを予測する式を立てよ．

```{r include=FALSE}
library(tidyverse)
set.seed(123)
Sex <- sample(0:1, 500, replace = TRUE)  
Age <- sample(10:79, 500, replace = TRUE) %/%10 * 10

# 小さな山（10時台）：平均10, 標準偏差1の正規分布からサンプリング
base_customers <- sample(9:22, 150, replace = TRUE) 
morning_customers <- round(rnorm(50, mean = 10, sd = 1),0)
# 大きな山（17時台）：平均17, 標準偏差1の正規分布からサンプリング
evening_customers <- round(rnorm(300, mean = 17, sd = 2),0)
# 両方の分布から生成されたデータを結合
Time <- c(base_customers, morning_customers, evening_customers)
# 時間帯を9時から22時の範囲に収めるために四捨五入し、範囲外を9-22に修正
Time <- ifelse(Time < 9, 9, ifelse(Time >= 22, 22, Time))

# したかどうか
Buy <- 1/(1+exp(-(0.4*Sex + 0.21*Age + 0.4*Time + 2*rnorm(500, 0, 0.5)))) 
Buy <- ifelse(Buy > mean(Buy), 1, 0)

data <- data.frame(
  性別 = Sex,
  年齢 = Age,
  時間帯 = Time,
  購入 = Buy
)

write.csv(data, file = "Example_11_Logistic.csv", row.names = FALSE)
```

:::

Rでロジスティック回帰分析を行うためには，`glm`関数を用いる．
第1引数には，`formula`関数を用いて，`目的変数 ~ 説明変数1 + 説明変数2 + ...`という形式で指定する．
第2引数には，`data`引数にデータフレームを指定する．
第3引数には，`family`引数に`binomial`を指定する．

```{r}
data <- read.csv("Example_11_Logistic.csv")
model <- glm(購入 ~ 性別 + 年齢 + 時間帯, data = data, family = binomial)
summary(model)
```


