---
title: "相関分析・回帰分析"
author: "藤野秀則,"
date: 
  初版日:2024-09-30
  更新日:`r Sys.Date()`
output:
  html_document: 
    toc: true
    toc_depth: 4
    toc_float: true
    number_section: true
    fig_width: 8
  # html_notebook:
  #   toc: true
  #   toc_depth: 3
  #   toc_float: true
  #   number_section: true
editor_options:
  markdown:
    wrap: 72
---

```{r setup, include=FALSE}
knitr::opts_chunk$set(echo = TRUE)
```

```{css, echo=FALSE}
.tocify-subheader { /* 全部のサブヘッダーを最初から表示する*/
    display: block !important;
}
.tocify-item {/*長いヘッダーも折り返さない*/
    white-space: nowrap;
}

body{
  counter-reset: ref_number practice_number work_number;
}

.float img{
  /* 上右下左 */
  /* margin: 5% 0% 0% 0% ;*/ 
  /* width : 75%; */
  margin: auto;
  display: block;

  border-radius: 8px 8px 0 0 ;
  position: relative;
  width : 60%;
}

.float .figcaption {
  position: relative;
  font-style: italic;
  font-size: large;
  font-weight: bold;
  color: #666;
  text-align: center;
  margin:0% auto 5% auto;
  border-bottom: solid 1px #666;
  border-left: solid 1px #666;
  border-right: solid 1px #666;
  border-radius:0 0 8px 8px;
  width : 60%
}

img {
  margin: auto;
  display: block;
  border: solid 1px #666;
  border-radius: 8px;
  position: relative;
  width : 100%;
}

.ref {
  position: relative;
  margin:5%;
  padding:5px;
  background-color: rgba(255, 255, 128, .5);
  color: #666;
}
.ref::before{
  counter-increment: ref_number 1;
  content: "[参考 " counter(ref_number) "]";
  font-weight: bold;
  display: block;
  margin-bottom: 3px;
}

h1 {
  margin-top : 10px;
  padding-top : 50px;
}


.practice {
  position: relative;
  margin:5%;
  padding:5px;
  background-color: rgba(128, 255, 200, .5);
  color: #666;
}
.practice::before{
  counter-increment: practice_number 1;
  content: "[例題 " counter(practice_number) "]";
  font-weight: bold;
  display: block;
  margin-bottom: 3px;
}




.work {
  position: relative;
  margin:5%;
  padding:5px;
  background-color: rgba(128, 200, 255, .2);
  color: #666;
}
.work::before{
  counter-increment: work_number 1;
  content: "[課題 " counter(work_number) "]";
  font-weight: bold;
  display: block;
  margin-bottom: 3px;
}




.r{ 
　/**copy の禁止**/
  user-select: none;
  -moz-user-select: none;
  -webkit-user-select: none;
  -ms-user-select: none;
  -khtml-user-select: none;
  -webkit-touch-callout: none;
}

```


# 相関分析

「ある変数Aの値が上がると、他の変数Bの値も上がる」「ある変数Aの値が上がると、他の変数Bの値は下がる」といったように、2つの変数の動きが連動しているような場合、その変数の間にある関係性の強さを数値で表したものを**相関係数**と呼び、相関係数を計算したり、その有意性を評価したりすることを**相関分析**と呼ぶ。

## 相関係数

数式そのものはそこそこ複雑な数式であるが、Rで相関を算出するのは極めて簡単である．以下のような例題を考えよう．

:::practice
次のデータは，ある高校の生徒数学と英語のテストの点数である．[このデータ](./practice/example_09_Correl.csv)を用いて，数学と英語の点数の相関係数を求めよ．


```{r include=FALSE}
#./practice/example_09_Correl.csvの作成
set.seed(123)
math <- round(rnorm(100, mean=60, sd=10),0)
english <- round(math + rnorm(100, mean=0, sd=5),0)
data <- data.frame(math, english)
write.csv(data, file = "./practice/example_09_Correl.csv", row.names = FALSE)
```

:::

相関係数を算出する関数は`cor()`である．この関数の引数には互いの相関を求めたい変数のベクトルがそれぞれ入る．
```{r}
data <- read.csv("./practice/example_09_Correl.csv")
cor(data$math, data$english)
```

なお，出力させる際に桁数を制限したい場合には以下のようにすればよい（->[【参考】](./RText_02_BasicUsage.html#print()関数))．

```{r}
Res<-cor(data$math, data$english)
print(Res, digits=3)
```

## 相関係数の解釈

分野によって数値の見方は多少異なるが一般的には以下の基準が用いられる（負の場合には絶対値で考える）。

|相関係数|解釈|
|:---:|:---:|
|0.7~8以上|強い相関|
|0.5から0.7~8|中程度の相関|
|0.2~3から0.5|弱い相関|
|0.2~3未満|実質的に無相関|

ただし、人の心理を扱う場合には、色々な外的影響が想定されることから、基本的に高い相関値となることはあり得ないため、以下のような基準で評価される。

|相関係数|解釈|
|:---:|:---:|
|0.5以上|強い相関|
|0.3～0.5|中程度の相関|
|0.1~0.3|弱い相関|
|0.1未満|実質的に無相関|




## 相関係数の有意性

相関係数の有意検定とは「両者の相関係数は本当は０（無相関）である」ということを帰無仮説とする検定である。Pが0.05を下回っていれば帰無仮説を棄却して「両者の間に有意な相関がある」と結論付ける。逆にP>=0.05であった場合には「両者は本当は無相関である可能性は否定できない」という結論となる。
相関係数の有意性を確認するにはcor.test()関数を用いる．

```{r}
cor.test(data$math, data$english)
```

ただし、わざわざこのような関数を用いなくても、相関係数の有意性はサンプル数だけで決まるので、以下の表を用いて、算出された値が表の値よりも大きな値になっていれば、5%水準、もしくは1%水準で相関係数が有意である、ということができる。



# 回帰分析

