---
title: "第5章の課題と模範解答"
author: "藤野秀則,"
date: "`r Sys.Date()`"
output:
  html_document: 
    toc: true
    toc_depth: 4
    toc_float: 
      collapsed: false
      smooth_scroll: true
    number_section: true
    fig_width: 8
    css: ./style.css
editor_options:
  markdown:
    wrap: 72
---

TidyverseのRmdへの読み込み

```{R}
library(tidyverse)
```



# 課題1
:::work
次の[データ](./practice/05_work_1.csv)を読み込み，以下の処理を行え．

1. summay()関数によって，このデータの内容がどのようなものかを確認せよ．
1. 性別と血液型をそれぞれ要因型にし，再度sumary()関数を実施し，先の結果との違いを確認せよ．
1. 性別の`M`を「男性」，`F`を「女性」に置換し，再度sumary()関数を実施し，先の結果との違いを確認せよ．
1. 男性のみのデータを抽出し，そのデータの`身長`の平均値と標準偏差，ならびに平均の95\%信頼区間を求めよ.
1. 女性でかつ`身長`が170㎝以上の人の数が何人か求めよ．
1. BMIが25以上には「過体重」，18.5以上で25未満には「標準」，18.5未満には「低体重」というルールでラベルを付け，新たな列「体重ラベル」としてデータに追加し，その列を要因型に変換して，summary()関数で各ラベルがついた人数を確認せよ．
:::    

```{R}
myData <- read.csv("./practice/05_work_1.csv", header = TRUE, fileEncoding = "UTF-8")
```

## 課題1.1

```{R}
summary(myData)
```

## 課題1.2

```{R}
myData$性別 <- as.factor(myData$性別)
myData$血液型 <- as.factor(myData$血液型)
summary(myData)

```

## 課題1.3
```{R}
myData$性別 <- recode(myData$性別, `M` = "男性", `F` = "女性")
```

## 課題1.4
```{r}
男性データ <- filter(myData, 性別 == "男性")
平均 <- mean(男性データ$身長, na.rm = TRUE)
print(平均)

標準偏差 <- sd(男性データ$身長, na.rm = TRUE)
print(標準偏差)

res.ttest <- t.test(男性データ$身長)
信頼区間 <- res.ttest$conf.int
print(信頼区間)
```

## 課題1.5
```{R}
女性170cm以上 <- filter(myData, 性別 == "女性" & 身長 >= 170)
人数 <- nrow(女性170cm以上)
print(人数)
```

## 課題1.6
```{r}
myData$体重ラベル <- ifelse(myData$BMI >= 25, "過体重",
                             ifelse(myData$BMI >= 18.5, "標準", "低体重"))
myData$体重ラベル <- factor(myData$体重ラベル)
summary(myData$体重ラベル)
```
 
 
# 課題2   
:::work
次の[データ](./practice/05_work_2.csv)は，調査協力者40名（男性19名，女性21名）に対して，食パンA, B, Cを試食し，風味の良さを10段階で回答してもらったデータである．以下の課題を行え．

1. head()関数によって，このデータの内容がどのようなものかを確認せよ．
1. ワイド形式のデータをロング形式に変換し，同様にhead()関数で内容を確認せよ．
1. ロング形式に変換したデータを用いて，男性の食パンAの平均点と女性の食パンAの平均点をそれぞれ算出せよ．
:::

## 課題2.1

```{R}
myData2 <- read.csv("./practice/05_work_2.csv", header = TRUE, fileEncoding = "UTF-8")
head(myData2)
```

## 課題2.2

```{R}
myData2_long <-pivot_longer(myData2,
               cols = starts_with("食パン"), 
               names_to = "食パン", 
               values_to = "風味の良さ")

head(myData2_long)
```

## 課題2.3

```{R}
男性_A <- filter(myData2_long, 性別 == "男性" & 食パン == "食パンA")
男性_A_平均 <- mean(男性_A$風味の良さ, na.rm = TRUE)
print(男性_A_平均)

女性_A <- filter(myData2_long, 性別 == "女性" & 食パン == "食パンA")
女性_A_平均 <- mean(女性_A$風味の良さ, na.rm = TRUE)
print(女性_A_平均)