---
title: "相関係数の課題と正答例"
author: "藤野秀則,"
date: "`r Sys.Date()`"
output:
  html_document: 
    toc: true
    toc_depth: 4
    toc_float: true
    number_section: true
    fig_width: 8
    css: style.css
  # html_notebook:
  #   toc: true
  #   toc_depth: 3
  #   toc_float: true
  #   number_section: true
editor_options:
  markdown:
    wrap: 72
---
```{r setup, include=FALSE}
knitr::opts_chunk$set(echo = TRUE)
library(tidyverse)
```

# 課題1

:::work
NHK受信料支払率とコロナ感染者数,高齢化率についてのデータ[こちら](./practice/example_09_Corona_NHK.csv)について，以下の課題を行え

1. head()とsummary()を使ってデータの概要を確認せよ
1. NHK受信料とコロナ患者数
1. 高齢化率とNHK受信料
1. 高齢化率とコロナ患者数
:::

```{r}
data <- read.csv("./practice/example_09_Corona_NHK.csv")

# 1. 
head(data)
summary(data)

# 2. NHK受信料とコロナ感染者数
cor(data$NHK支払率, data$コロナ患者数)

#3. 高齢化率とNHK受信料
cor(data$高齢化率, data$NHK支払率)

#4. 高齢化率とコロナ感染症
cor(data$高齢化率, data$コロナ患者数)
```


# 課題2

:::work
先ほどのコロナ感染者数とNHK受信料支払世帯のデータについて，高齢化率を統制した場合の偏相関を求めよ．
:::

```{r}
library(ppcor)
data <- read.csv("./practice/example_09_Corona_NHK.csv")
head(data)

# 偏相関
Res.pcor<-pcor.test(data$NHK支払率,
               data$コロナ患者数, 
               data$高齢化率)
print(Res.pcor)
```

# 課題3
:::work
[このデータ](./practice/example_09_HiddenCorrel.csv)は高校生における対人依存欲求（他者と親密な関係を築くことで自身の心の安定を得るとともに，問題に直面したときに他者に助けを求めようとする欲求）と，SNSの利用時間との関係を調べたものである．

1. このデータにhead()とsummary()を適用し，データの概要を把握せよ．
1. このデータの散布図を作成せよ．
1. このデータを用いて，対人依存欲求とSNSの利用時間の間の相関係数を求めよ．
1. このデータの「性別」を要因型に変換し，男性と女性のそれぞれのデータを抽出してsummary()を適用し，それぞれのデータの概要を把握せよ.
1. 先ほど作成した散布図を男女別に色分けした散布図にせよ．
1. 男女別で，対人依存欲求とSNSの利用時間の相関係数を求めよ．
:::

```{r}
library(tidyverse)
data <- read.csv("./practice/example_09_HiddenCorrel.csv")

# 1.
head(data)
summary(data)

# 2.
g<-ggplot(data, aes(x=対人依存欲求, y=SNS利用時間)) + geom_point()
plot(g)

# 3.
cor(data$対人依存欲求, data$SNS利用時間)

# 4.
data$性別 <-as.factor(data$性別)
男性 <- filter(data, 性別 == "男")
女性 <- filter(data, 性別 == "女")

summary(男性)
summary(女性)

# 5.
g<-ggplot(data, aes(x=対人依存欲求, y=SNS利用時間, color=性別)) + geom_point()
plot(g)

# 6.
cor(男性$対人依存欲求, 男性$SNS利用時間)
cor(女性$対人依存欲求, 女性$SNS利用時間)
```


# 課題4 

:::work
ある組織で従業員満足度調査として，従業員323名（課長級以上の管理職は除く）に対して以下の項目について調査した．

- Q1: 直属の上司のリーダーシップの評価（7段階評価）
- Q2: 自身の職務内容に対する満足度（7段階評価）
- Q3: 自身の給与に対する満足度（7段階評価）
- Q4: 所属している部署の雰囲気に対する満足度（7段階評価）
- F1: 所属部署（13の部署からの選択）
- F2: 性別（男女）
- F3: 年齢（20歳から65歳まで5年区切り）

その結果，[次のようなデータ](./practice/09_work_Cor.csv)が得られた．このデータについて以下の課題を行え．

1. Q1からQ4について，部署ごとの平均と標準偏差を求めよ（[参考](./RText_04_DescriptiveStatisitcs.html#グループごとの統計量の算出)）．
1. Q1からQ4について，データ全体での相関行列を求めよ．
1. データ全体でのQ1とQ2の相関とQ1とQ3の相関に有意な差があるかどうかを検定せよ．
1. 営業部におけるQ1からQ4の相関行列を求めよ．
1. 営業部におけるQ1とQ4の相関と，開発部におけるQ1とQ4の相関に有意な差があるかどうかを検定せよ．
1. 営業部におけるQ1とQ4の相関と，同じく営業部におけるQ2とQ3の相関に有意な差があるかどうかを検定せよ．
:::

```{r}
data <- read.csv("./practice/09_work_Cor.csv")

# Q1からQ4について，部署ごとの平均と標準偏差を求めよ
aggregate(Q1~F1, data, mean)
aggregate(Q1~F1, data, sd)
aggregate(Q2~F1, data, mean)
aggregate(Q2~F1, data, sd)
aggregate(Q3~F1, data, mean)
aggregate(Q3~F1, data, sd)
aggregate(Q4~F1, data, mean)
aggregate(Q4~F1, data, sd)

# Q1からQ4について，データ全体での相関行列を求めよ
cor(data[c("Q1","Q2","Q3","Q4")])

# データ全体でのQ1とQ2の相関とQ1とQ3の相関に有意な差があるかどうかを検定せよ
library(cocor)
cocor.dep.groups.overlap(cor(data$Q1, data$Q2), cor(data$Q1, data$Q3), cor(data$Q2, data$Q3), nrow(data))

# 営業部におけるQ1からQ4の相関行列を求めよ
data_eigyo <- filter(data, F1 == "営業部")
cor(data_eigyo[c("Q1","Q2","Q3","Q4")])

# 営業部におけるQ1とQ4の相関と，開発部におけるQ1とQ4の相関に有意な差があるかどうかを検定せよ
data_kaihatsu <- filter(data, F1 == "開発部")
cocor.indep.groups(cor(data_eigyo$Q1, data_eigyo$Q4), cor(data_kaihatsu$Q1, data_kaihatsu$Q4), 
                   nrow(data_eigyo), nrow(data_kaihatsu))

# 営業部におけるQ1とQ4の相関と，同じく営業部におけるQ2とQ3の相関に有意な差があるかどうかを検定せよ
res<-cocor.dep.groups.nonoverlap(cor(data_eigyo$Q1, data_eigyo$Q4), 
                         cor(data_eigyo$Q2, data_eigyo$Q3), 
                         cor(data_eigyo$Q1, data_eigyo$Q2), 
                         cor(data_eigyo$Q1, data_eigyo$Q3),
                         cor(data_eigyo$Q4, data_eigyo$Q2),
                         cor(data_eigyo$Q4, data_eigyo$Q3),
                         nrow(data_eigyo))
print(res)
```

