---
title: "基本的な検定"
author: "藤野秀則,"
date: 
  初版日:2024-05-02
  更新日:`r Sys.Date()`
output:
  html_document: 
    toc: true
    toc_depth: 4
    toc_float: true
    number_section: true
    fig_width: 8
  # html_notebook:
  #   toc: true
  #   toc_depth: 3
  #   toc_float: true
  #   number_section: true
editor_options:
  markdown:
    wrap: 72
---

```{r setup, include=FALSE}
knitr::opts_chunk$set(echo = TRUE)
```

```{css, echo=FALSE}
.tocify-subheader { /* 全部のサブヘッダーを最初から表示する*/
    display: block !important;
}
.tocify-item {/*長いヘッダーも折り返さない*/
    white-space: nowrap;
}

body{
  counter-reset: ref_number practice_number work_number;
}

.float img{
  /* 上右下左 */
  /* margin: 5% 0% 0% 0% ;*/ 
  /* width : 75%; */
  margin: auto;
  display: block;

  border-radius: 8px 8px 0 0 ;
  position: relative;
  width : 60%;
}

.float .figcaption {
  position: relative;
  font-style: italic;
  font-size: large;
  font-weight: bold;
  color: #666;
  text-align: center;
  margin:0% auto 5% auto;
  border-bottom: solid 1px #666;
  border-left: solid 1px #666;
  border-right: solid 1px #666;
  border-radius:0 0 8px 8px;
  width : 60%
}

img {
  margin: auto;
  display: block;
  border: solid 1px #666;
  border-radius: 8px;
  position: relative;
  width : 100%;
}

.ref {
  position: relative;
  margin:5%;
  padding:5px;
  background-color: rgba(255, 255, 128, .5);
  color: #666;
}
.ref::before{
  counter-increment: ref_number 1;
  content: "[参考 " counter(ref_number) "]";
  font-weight: bold;
  display: block;
  margin-bottom: 3px;
}

h1 {
  margin-top : 10px;
  padding-top : 50px;
}


.practice {
  position: relative;
  margin:5%;
  padding:5px;
  background-color: rgba(128, 255, 200, .5);
  color: #666;
}
.practice::before{
  counter-increment: practice_number 1;
  content: "[例題 " counter(practice_number) "]";
  font-weight: bold;
  display: block;
  margin-bottom: 3px;
}




.work {
  position: relative;
  margin:5%;
  padding:5px;
  background-color: rgba(128, 200, 255, .2);
  color: #666;
}
.work::before{
  counter-increment: work_number 1;
  content: "[課題 " counter(work_number) "]";
  font-weight: bold;
  display: block;
  margin-bottom: 3px;
}




.r{ 
　/**copy の禁止**/
  user-select: none;
  -moz-user-select: none;
  -webkit-user-select: none;
  -ms-user-select: none;
  -khtml-user-select: none;
  -webkit-touch-callout: none;
}

```



# 平均の比較

## 比較の原理

2つのグループの間で平均を比較したい場合にはt検定というものを行う。これは厳密には「2つのグループは元々は同じ母集団から抽出されたサンプルである」という仮説（これを帰無仮説と呼ぶ）の元で、両グループの平均値の間に有意といえるほどの差があるかどうかを検定する手法である。

「元々同じ母集団である」という仮説の元では、理想的には両群の平均値は一致する、すなわち差は0になるはずである。実際にはデータにはばらつきは付きものなので、完全に0となることはないだろうが、差の値は0に近い値になる確率は高いだろし、0から遠い値になる確率は低いだろう。

そこで、実際にデータから2つのグループの平均値の差を求めたうえで、「2つのグループは同じ母集団から抽出されたサンプルである」という仮説のもとでは、そのような差が出てくる確率はいくらであったかを算出する、というのがt検定が行っていることの数学的な中身である。

そして、その確率が0.05、すなわち5%未満であったならば「2つは同じ母集団から抽出されたサンプルである」という仮定のもとでは極めて珍しい（発生確率が5%未満でしかない）値が出た、ということになる。ここで解釈の転換をして、「そんな珍しい値が出るなんてそうそうあることではない。そもそも元の仮説が誤っていたのではないか」と考える。つまり、「2つは同じ母集団から抽出されたサンプルである」という仮説を否定するのである。この仮説を否定するということは、「2つのグループは互いに性質の異なる（それゆえ母平均も異なる）母集団から抽出されたサンプルである」という仮説を支持する、ということである。こうして、2つのグループには「母集団のレベルで差がある」と主張するのがt検定である。

## t検定の方法（ワイド形式データ）

t検定を行う場合、ワード形式でもロング形式でも、Rの`t.test()`関数を用いるが、ここではわかりやすさのため、まずワイド形式のデータを用いたt検定の方法を説明する。

Rでt検定を行うには`t.test()`関数を用いる。

第1引数と第2引数には比較したい2つのグループのデータを与える。いずれもベクトルデータで与える必要がある点に注意が必要である。

第3引数には`paired`のオプション設定がある。例えば2つのデータが「**同じ人**の1回目の測定と2回目の測定」というように、「同じサンプルから条件を変えて取得したデータ」である場合には、データの中で対応関係（ペア関係）があるので、`paried=TRUE`と設定する。対応関係は、データの並びによってとられる。すなわち、

データ1の1つ目のデータ⇔データ2の1つ目のデータ

データ1の2つ目のデータ⇔データ2の2つ目のデータ

データ1の3つ目のデータ⇔データ2の3つ目のデータ

・・・

という対応関係がとられる。対応関係がない場合にはこのオプション設定は省略しても構わない。

第4引数には`alternative`のオプションを設定する。これは、「両側検定」を行うのか「片側検定」を行うのかの違いである。両側検定は「データAの平均がデータBの平均に比べて有意に大きい」「データAの平均がデータBの平均に比べて有意に小さい」「両群に差があるとは言えない」という3つのいずれになるかを知りたい場合に用いる。一方片側検定では、事前に「データAの方がデータBに比べて大きい（小さい）はずである」ということが理論的に予想されている中で、「有意に大きい（小さい）」もしくは「大きい（小さい）といえない」という2つのいずれになるかを知りたい場合に用いる。すなわち、片側検定では逆の結論は全く想定していないことになる。数学的には、両側検定と片側検定では、算出される確率（P値）が2：1の関係にある。すなわち、両側検定で算出したP値を1/2すれば片側検定のP値となる。実際にはいずれを使うべきかは頭を悩ませるところであるが、一般的には両側検定を用いることがおおく、Rの`ttest()`でも第4引数の設定を省略した場合には自動的に両側検定が実行される。

:::practice
ある農作物に与える肥料を新しく開発し、その効果を確かめるために、新しい肥料を与えた畝と通常の肥料を与えた畝を20ずつ用意し、それぞれの収穫量を測定した。その結果、次のようなデータ（[リンク](./practice/example_ttest.csv)）が得られた。このデータから新しい肥料を使用した場合に収穫量が向上するのかどうかを検証せよ。
:::

```{R eval=FALSE, include=FALSE}
# 再現性を確保するために乱数シードを設定
set.seed(42)

# データの個数
num_samples <- 20

# 通常の肥料を使用した場合の収穫量（平均50、標準偏差5）
normal_fertilizer_yield <- round(rnorm(num_samples, mean = 45, sd = 5),2)

# 新しい肥料を使用した場合の収穫量（平均55、標準偏差5）
new_fertilizer_yield <- round(rnorm(num_samples, mean = 55, sd = 5),2)

# データフレームの作成
data <- tibble(
  通常の肥料を使用 = normal_fertilizer_yield,
  新しい肥料を使用 = new_fertilizer_yield
)

# CSVファイルにデータを保存
write_csv(data, "./practice/example_ttest.csv")

```

この例題の場合、以下の通りとなる。
```{r}
mydata_ttest <- read.csv( # データ読み込み オブジェクト名は自由につけてよい
# データは以下の設定ではpracticeというフォルダに入っているコトになっているが、
# 特にそうしたフォルダに入れていない場合には ./example_ttest.csv とすればよい。
  "./practice/example_ttest.csv", 
  header=T, 
  fileEncoding="UTF8"
)　

# もしデータの内容を確認したければ、
# 右上ペインのEvironmentのmydataをクリックするか、
# 以下のコマンドを実行。
# view(mydata)

t.test(mydata_ttest$新しい肥料を使用, mydata_ttest$通常の肥料を使用)

```

2行目の`p-value = 0.0002922`という箇所が結果を示す箇所であり、また最後の
```{}
mean of x mean of y 
   53.645    45.960 
```
は、それぞれのデータの平均値である。この結果から、平均値としては約8の違いがあるのがわかる。

このデータではP値は0.05を下回ってり、「二つのグループは同じ母集団から抽出されたサンプルである」という帰無仮説を棄却された。すなわち、両者の平均は有意な違いがあるという結論となり、新しい肥料を用いることで収穫量の向上が望めることが示されたこととなる。

:::practice
15人の協力者に、新しく試作した食パンと従来の食パンの食べ比べをしてもらい、おいしさを10段階で評価してもらったところ、次のようなデータ（[リンク](./practice/example_ttest_paired.csv)）が得られた。このデータをもとに、試作品と従来品とで美味しさの違いがあるのかを検証せよ。
:::

```{r eval=FALSE, include=FALSE}
# 再現性を確保するために乱数シードを設定
set.seed(42)

# データの個数
num_samples <- 15

# 従来の食パンの評価（平均6、標準偏差1.5）
traditional_bread_scores <- round(rnorm(num_samples, mean = 6, sd = 1.5),0)

# 新しい食パンの評価（平均7.5、標準偏差1.5）
new_bread_scores <- round(rnorm(num_samples, mean = 7.5, sd = 1.5),0)

# データフレームの作成
data <- tibble(
  従来品 = traditional_bread_scores,
  試作品 = new_bread_scores
)

# CSVファイルにデータを保存
write_csv(data, "./practice/example_ttest_paired.csv")
```

この例題の場合、以下の通りとなる。

```{r}
mydata_ttest_paired <- read.csv(
  "./practice/example_ttest_paired.csv", 
  header=T, 
  fileEncoding="UTF8"
) # データ読み込み
# もしデータの内容を確認したければ、右上ペインのEvironmentのmydataをクリックするか、以下のコマンドを実行。
# view(mydata)

t.test(mydata_ttest_paired$従来品, mydata_ttest_paired$試作品, paired=TRUE)

```
今回のデータの場合、p値は0.8123となっており、0.05を大きく上回っており、試作品と従来品とでおいしさに有意な差はない、という結論となる。
また、`paired`の設定をしたので、表題も`Paired t-test`となり、最後の結果も両群の平均値ではなく、群間の差のみが算出される。


:::ref
データに欠損値がある場合のｔ検定について、対応関係のないデータの場合には、互いにデータ点数が異なっていても問題なく検定を行うことができる。

一方で対応関係がある場合には、対応関係がある以上、互いにデータ点数が等しいことが前提となる。もし、一方のデータに欠損がある場合には、欠損しているものと対応する他方のデータは分析から自動的に除外される。
:::




## t検定の結果の報告方法
t検定の結果を報告する際には棒グラフを用いるのが一般的である（平均なので箱ひげ図は用いない）。二つの群の平均と標準偏差を棒グラフで表現したうえで、角傘（ブラケットと呼ぶ）をつけてp値を記載する。

具体的にggplotを使って、先の2つの例題の結果を棒グラフで表記してみよう。まずは、[こちら](./RText_06_ggplot2_basicUsage.html#棒グラフ)のコードを参考に棒グラフを作成する。まずは例題1。
```{r}
library(ggplot2) # ggplotを使うためにはまずこのライブライを読み込んでおく必要がある

#まずは両群の平均と標準偏差を算出する。
mymean_new <- mean(mydata_ttest$新しい肥料を使用)
mymean_old <- mean(mydata_ttest$通常の肥料を使用)
mysd_new <- sd(mydata_ttest$新しい肥料を使用)
mysd_old <- sd(mydata_ttest$通常の肥料を使用)

mydf <- data.frame(
  条件=c("新しい肥料を使用", "通常の肥料を使用"),
  収穫量=c(mymean_new, mymean_old),
  標準偏差=c(mysd_new, mysd_old)
)

# ggplotで棒グラフを表示　
g <- ggplot(data=mydf)+ 
  geom_bar(aes(x=条件, y=収穫量, fill=条件), stat="identity")+
  geom_errorbar(aes(x=条件, ymin=収穫量-標準偏差, ymax=収穫量+標準偏差, width=0.1))
plot(g)
```

続いて、このグラフにブラケットをつけてp値を記載する。ブラケットをつけるためには、`annotate()`関数を用いて線分を描画する。この関数は第1引数として`"segment"`（線分の意味）を指定し、第2～４引数として始点と終点の座標を指定すると、その間に線分を描画する関数である。これを組み合わせてブラケットを描画する。x軸方向は「新しい肥料を使用」「通常の肥料を使用」というように数値ではなくラベルとなっているが、内部では座標として、それぞれ1、2とされているので、これを利用してブラケットを描画する。y座標については、エラーバーと干渉しないような値を設定してやる。以下では`y＝61, yend=64`としているが、別にこの値でなくてもよい。

```{r}
#エラーバーの上に実線を引く
g <- g + 
  annotate("segment",x=1, xend=1, y=61, yend=64)+
  annotate("segment",x=1, xend=2, y=64, yend=64)+
  annotate("segment",x=2, xend=2, y=61, yend=64)

plot(g)
```

さらに、これにp値を与える。これも`annotate()`関数を用いる。第1引数で`"text"`と指定して、`x`、`y`引数で座標（記載する文字列の中心位置）を指定し、`label`引数で表示する文字列を、`size`引数で文字の大きさを指定する。

```{r}
# 各傘の上に
g <- g+annotate("text",x=1.5, y=66, label="p=0.0002922, ***", size=3)
plot(g)
```

p値にはアスタリスクをつけるのが一般的である。アスタリスクの数はp値の大小に応じて変わる。p値が0.05未満であれば1つ、0.01未満であれば2つ、0.001未満であれば3つとする。

逆に有意でなかった場合には、P値を表記するだけで何も記載しないか、あるいは、`n.s.`と記載する。これは`not significant`の略であり、「有意でない」という意味である（さらに[多重比較](#多重比較)を行うケースでは有意でないものについてはブラケットも含め何も表記しないのが一般的である）。

また、上記の例のようにP値が0.000を下回っている場合には、桁を省略して、`P<0.001`と表記することもある。さらに、論文や報告書などでP値を文章中に明記している場合には、図ではP値を省略して、アスタリスクだけを記載することもある。

例題2の方でも同様に棒グラフを作成してみよう。今度は描画関数をすべてまとめて記載する。
```{r}
#まずは両群の平均と標準偏差を算出する。
mymean_new <- mean(mydata_ttest_paired$試作品)
mymean_old <- mean(mydata_ttest_paired$従来品)
mysd_new <- sd(mydata_ttest_paired$試作品)
mysd_old <- sd(mydata_ttest_paired$従来品)

# データフレームの作成
mydf <- data.frame(
  条件=c("試作品", "従来品"),
  おいしさ=c(mymean_new, mymean_old),
  標準偏差=c(mysd_new, mysd_old)
)

# ggplotで棒グラフを表示
g<- ggplot(data=mydf)+ 
  geom_bar(aes(x=条件, y=おいしさ, fill=条件), stat="identity")+
  geom_errorbar(aes(x=条件, ymin=おいしさ-標準偏差, ymax=おいしさ+標準偏差, width=0.1))+
  annotate("segment",x=1, xend=1, y=9, yend=10)+
  annotate("segment",x=1, xend=2, y=10, yend=10)+
  annotate("segment",x=2, xend=2, y=9, yend=10)+
  annotate("text",x=1.5, y=10.5, label="p=0.8123, n.s.", size=5)
plot(g)

```


## t検定の方法（ロング形式データ）

最後にロング型のデータの場合のt検定の方法を説明する。ロング形式のデータの場合、t検定を行う場合には、`t.test()`関数の第1引数には測定変数と属性変数を`~`（チルダ）で結んだ「式」を与える。なお、属性変数のデータは要因型である必要がある。第2引数にはそれぞれの変数を含んだデータフレームのオブジェクト名を与える。

```{r}
library(tidyverse) # pivot_longer関数を使うにはtidyverseを読み込む必要がある

# ロング形式のデータを作成
long_data <- pivot_longer(
  mydata_ttest,
  cols=colnames(mydata_ttest),
  names_to = "肥料",
  values_to= "収穫量" #測定変数に与える列名
)

# 肥料列を要因型に変換
long_data$肥料 <- as.factor(long_data$肥料)

# 内容確認
summary(long_data)

#t検定
t.test(収穫量~肥料, long_data)
```

また、ロング型のデータの場合には、[こちら](#グループごとの統計量の算出)で説明した通り、平均や標準偏差は`aggregate()`関数を用いて算出するとよい。以下これらを使って棒グラフを表示させる。

```{r}
# 平均値の算出
平均<-aggregate(収穫量~肥料, long_data, mean)
# 標準偏差の算出
標準偏差<-aggregate(収穫量~肥料, long_data, sd)

#データフレームの作成
mydf <- data.frame(
  条件=平均$肥料,
  収穫量=平均$収穫量,
  標準偏差=標準偏差$収穫量
)

# ggplotで棒グラフを表示
g<- ggplot(data=mydf)+ 
  geom_bar(aes(x=条件, y=収穫量, fill=条件), stat="identity")+
  geom_errorbar(aes(x=条件, ymin=収穫量-標準偏差, ymax=収穫量+標準偏差, width=0.1))+
  annotate("segment",x=1, xend=1, y=61, yend=64)+
  annotate("segment",x=1, xend=2, y=64, yend=64)+
  annotate("segment",x=2, xend=2, y=61, yend=64)+
  annotate("text",x=1.5, y=66, label="p=0.0002922, ***", size=4)
plot(g)
```

# 分散の比較

先ほどは2つのグループの間での平均の比較、すなわち「2つのグループの間で平均値の差が意味のある差なのか誤差の範囲に収まる差なのか」を検証する方法について説明した。次に、2つのグループの間で「ばらつき」、すなわち分散に違いがあるのかどうかを検定する方法について説明する。

分散の場合には「差」をとるのではなく、「比率」（すなわち割り算をする）をとることになる。すなわち、2つのグループの分散の比率を求め、それが1（すなわち等しい）かどうかを検定することになる。この検定方法はF検定と呼ばれる。


## F検定の方法（ワイド形式データ）
F検定は、Rの`var.test()`関数を用いて行う。この関数は、第1引数と第2引数に比較したい2つのグループのデータを与える。この関数は、t検定と同様に「2つのグループは同じ母集団から抽出されたサンプルである」という仮説の元で、2つのグループの分散の比率が1であるかどうかを検定する。

:::practice
ある製品の製造工程を変更したところ、製品の重量にばらつきが生じた。このばらつきが工程変更の影響によるものなのか、単なる偶然によるものなのかを検証するために、工程変更前と工程変更後の製品の重量を測定した。その結果、次のようなデータ（[リンク](./practice/example_vartest.csv)）が得られた。このデータから工程変更によるばらつきの変化があるのかを検証せよ。
:::

```{r include=FALSE}
#./practice/example_vartest.csvの作成
set.seed(42)
num_samples <- 20
before_change <- round(rnorm(num_samples, mean = 100, sd = 5),2)
after_change <- round(rnorm(num_samples, mean = 100, sd = 10),2)
data <- tibble(
  工程変更前 = before_change,
  工程変更後 = after_change
)

write_csv(data, "./practice/example_vartest.csv")
```

Rのスクリプトは以下の通りとなる。

```{r}
mydata_vartest <- read.csv(
  "./practice/example_vartest.csv", 
  header=T, 
  fileEncoding="UTF8"
) # データ読み込み

var.test(mydata_vartest$工程変更前, mydata_vartest$工程変更後)

```

この結果から、P値が0.02となっており、5％の有意水準を下回っているため、工程変更によって製品の重量のばらつきに有意な変化が生じたと結論づけることができる。


## F検定の方法（ロング形式のデータ）

上記の例はワイド形式のデータであるが、ｔ検定の時と同様に、ロング形式のデータの場合にでも検定を行うことができる。以下にその例を示す。

```{r}
#ワイド形式からロング形式に変換
long_data_vartest <- pivot_longer(
  mydata_vartest,
  cols=colnames(mydata_vartest)[],
  names_to = "工程",
  values_to= "重量" #測定変数に与える列名
) 

# 工程を要因型（要因型）に変換
long_data_vartest$工程 <- as.factor(long_data_vartest$工程)

# F検定の実施
var.test(重量~工程, long_data_vartest)
```

## F検定の結果の報告方法
F検定の結果を報告する際には、一般には棒グラフを用いることは少ない。F検定の結果は、P値が有意水準を下回っているかどうかを確認するだけでよい。P値が有意水準を下回っている場合には「2つの群の分散は5%の有意水準のもとで有意な違いがある（F(`df1`, `df2`)=`F-Value`, P=`value`）」と記載する。`df1`と`df2`はそれぞれの2つの群の自由度（各群のサンプル数―1）を示し、`F-Value`はF値を示す。

例えば、上の例題の場合には、「工程変更前と工程変更後の製品の重量の分散に有意な違いがあることが示された（F(19, 19)=4.5, P=0.02）。」と記載する。


# 比率の比較
続いて比率の比較を行う方法を説明する。比率の検定とは、例えば以下の表のような「クロス集計表」が作られている時に、列方向に並べた属性変数Aと行方向に並べた属性変数Bが互いに独立しているのか、何等かの関係性があるのかを検定する方法である。**帰無仮説は「互いに独立している」**であり、それが否定することによって「関係性がある」、さらに言えば「$B:\bar{B}$の比が$A$と$\bar{A}$の間で有意に違っている」と結論づける統計方法である。

|  | Bあり | Bなし | 合計 |
|---|---|---|---|
| Aあり | 10 | 20 | 30 |
| Aなし | 20 | 60 | 80 |
| 合計 | 30 | 80 | 110 |

## 「独立」とは？

ここで、独立とは、たとえば上記の表の場合、条件Aが「あり」の場合での条件Bの「あり」と「なし」の比率は1:2であるが、条件Aが「なし」の場合での条件Bの「あり」と「なし」の比率も1:2である。すなわち、条件Aが「あり」か「なし」かによって、条件Bの「あり」か「なし」かのなり易さ（生起確率）に違いはない。このような場合には、条件Aと条件Bが互いに独立していると呼ぶ。

逆に以下の表のような場合、条件Aが「あり」の場合での条件Bの「あり」と「なし」の比率は1:2であるが、条件Aが「なし」の場合での条件Bの「あり」と「なし」の比率は1:6である。すなわち、条件Aが「あり」か「なし」かによって、条件Bの「あり」か「なし」かの生起確率が異なっている。このような場合には、条件Aと条件Bが互いに独立していないと呼ぶ。

|  | Bあり | Bなし | 合計 |
|---|---|---|---|
| Aあり | 10 | 20 | 30 |
| Aなし | 10 | 60 | 70 |
| 合計 | 20 | 80 | 100 |

## フィッシャーの正確確率検定


比率の検定では一般にカイ2乗($\chi^2$)検定というものを用いる。ただし、カイ2乗検定はクロス集計した際のいずれかのセルが5未満の値の場合には正確な値は返してこない場合がある。そこでそうしたケースでも対応できるような方法としてFisherの正確確率検定というものがある。以下では、カイ2乗検定とFisherの正確確率検定の両方の方法について説明する。

##カイ2乗検定の方法
カイ2乗検定は、Rの`chisq.test()`関数を用いて行う。この関数は、引数に比較したい2つのグループのデータを与える。

:::practice
ある試験を受験した100人の受験者について、性別(0:男性, 1:女性）と合否（0:不合格, 1:合格）のデータ（[リンク](./practice/example_chisq.csv)）がある。このデータから、クロス集計表を作成するとともに、性別と合否の間に関連性があるのかどうかを検証せよ。
:::

```{r include=FALSE}
#./practice/example_chisq.csvの作成
set.seed(42)
num_samples <- 100
性別 <- rbinom(num_samples, 1, 0.5)
合否 <- rbinom(num_samples, 1, 0.4)
data <- tibble(
  性別 = 性別,
  合否 = 合否,
)
write_csv(data, "./practice/example_chisq.csv")

```

Rのスクリプトは以下の通りとなる。

```{r}
mydata_chisq <- read.csv(
  "./practice/example_chisq.csv", 
  header=T, 
  fileEncoding="UTF8"
) # データ読み込み

mydata_chisq$合否 <- as.factor(mydata_chisq$合否)
mydata_chisq$性別 <- as.factor(mydata_chisq$性別)
summary(mydata_chisq)

#クロス集計表の作成
cross_table <- table(mydata_chisq$性別, mydata_chisq$合否)
cross_table

#カイ二乗検定
chisq.test(cross_table)
```
この結果から、P値が0.6284となっており、5%の有意水準を下回っていないため、性別と合否の間に有意な関連性があるとは言えない。すなわち、両者は「独立である」という可能性が否定出来ないという結果となった。


## Fisherの正確確率検定の方法
Fisherの正確確率検定は、Rの`Fisher.test()`関数を用いて行う。この関数は、引数に比較したい2つのグループのデータを与える。

:::practice
ある喫茶店でコーヒーを注文したかどうか（0:注文しなかった、1:注文した）と、スイーツを注文したかどうか（0:注文しなかった、1：注文した）のデータ（[リンク](./practice/example_fisher.csv)）がある。このデータから、クロス集計表を作成するとともに、コーヒーを注文するかどうかとスイーツを注文するかどうかの間に関連性があるのかどうかを検証せよ。
:::

```{r include=FALSE}
#./practice/example_fisher.csv
set.seed(2)
num_samples <- 50
珈琲 <- c(rep(1,35),rep(0,15))
甘味 <- c(rbinom(35, 1, 0.6),rbinom(15, 1, 0.1))
data <- tibble(
  珈琲 = 珈琲,
  甘味 = 甘味,
)
write_csv(data, "./practice/example_fisher.csv")

```

Rのスクリプトは以下の通りとなる。

```{r}
mydata_fisher <- read.csv(
  "./practice/example_fisher.csv", 
  header=T, 
  fileEncoding="UTF8"
) # データ読み込み

mydata_fisher$珈琲 <- as.factor(mydata_fisher$珈琲)
mydata_fisher$甘味 <- as.factor(mydata_fisher$甘味)
summary(mydata_fisher)

#クロス集計表の作成
cross_table <- table(mydata_fisher$珈琲, mydata_fisher$甘味)
cross_table

#Fisherの正確確率検定
fisher.test(cross_table)
```
この結果から、P値が0.0049となっており、1%の有意水準を下回っているため、コーヒーを注文するかしないかとスイーツを注文するかしないかの間に有意な関連性があると結論づけることができる。

## 結果の報告方法
クロス集計表の結果を報告する際には、まずはクロス集計表をしめす。その上で、カイ2乗検定を使った場合、「カイ2乗検定の結果2つの群の間に有意な関連性があることが確認された（$\chi^2$(`df`)=`X-squared`, P=`p-value`）」と記載する。`df`は自由度を示し、`X-squared`はカイ2乗値を、`p-value`はP値を示す。一方、フィッシャーの正確確率検定の場合には、「フィッシャーの正確確率検定の結果2つの群の間に有意な関連性があることが確認された（P=`p-value`）」と記載する。

# 多重比較

例えば以下のようなケースではどのような分析をすればよいだろうか。

:::practice
あるオンライン小売業者が、新しい広告キャンペーンを展開する際、3つの異なる広告バナーを作成した。それぞれの広告バナーには異なるキャッチコピーとデザインが使用されている。マーケティングチームは、どの広告がクリック率（広告が表示された回数に対する広告がクリックされた回数）を最も向上させるのかを調べるため、3つの広告キャンペーンを同時に2か月間実施し、毎日のA、B、Cのそれぞれの広告バナーのクリック率を調べた。その結果、次のようなデータが得られた。このデータをもとに、どの広告バナーが最もクリック率を向上させるのかを検証せよ（[リンク](./practice/example_multcomp.csv)）。

```{r include=FALSE}
#./practice/example_multcomp.csvの作成
set.seed(34)
num_samples <- 62
Date <- seq.Date(from = as.Date("2024-07-01"), by = "day", length.out = num_samples)
A <- round(rnorm(num_samples, mean = 0.08, sd = 0.02),4)
B <- round(rnorm(num_samples, mean = 0.05, sd = 0.003),4)
C <- round(rnorm(num_samples, mean = 0.06, sd = 0.004),4)

data <- tibble(
  Date = Date,
  A = A,
  B = B,
  C = C
)
write_csv(data, "./practice/example_multcomp.csv")

```
:::

2つのバナーでの比較だった場合には、単純にt検定を実施すれば良いが、今回の例の場合には3つのデータでの比較となっている。このように3つ以上のデータで、各データ間の平均の比較を行うような場合には、どのようにすればよいだろうか？

## 検定の多重性問題

こういうケースでシンプルに浮かぶ方法としては、「AとB」「BとC」「CとA」という形で、1対1の組み合わせを作り、それぞれの組み合わせで平均値の比較を行うというものである。例えば、平均値の値としてはA＜B＜Cとなっていたとして、上記の3つの組み合わせで、それぞれで差が有意であるかどうかを調べた結果、「ＢとＣの間には有意差はないが、AとB、CとAの間には有意差がある」という結果となった場合、「広告Ｂと広告Ｃの間にはそれほどの差はないが、AはB、Cに比べて広告としては弱い」という結論を出すことができる。

ただ、ここで注意しないといけないのは、***検定の多重性***という問題である

### そもそもP値とは

検定では一般に5%を基準として、これをP値が下回れば「有意である」と判定し、逆に上回っていた時には「測定時に生じた単なる誤差の可能性を否定できない」と判断する。このP値とは何かというと、分かりやすく述べれば「判定結果が誤っている確率」である。つまり、P値が5％であった場合には、本当は「単なる誤差」であるのに「有意である」と誤って判定する確率が5％ある、という意味である（このことから「有意水準」という言葉の変わりに「**危険率**」という言葉が用いられることもある）。このことから、「有意水準を下回っていれば有意とする」ということについて、なぜ「下回っていれば」なのかは、要するに「誤っている確率が５%未満であれば、十分に誤っている可能性は低いわけだから、結果を信頼してもよいだろう」と判断しているということである。ちなみに、「5%」を「十分に低い」の基準としているのは特段の理由があってのことではなく、統計学において経験上、設定された基準でしかない。

### 検定を多重化すると誤り率が上る
ある事柄Aについて、5%の有意水準で検定をしたときには、仮に「有意だ」と判定しても、それは5％の確率で誤っているということである。逆に言えば、95%の確率で正しいということである。
続けて、5％水準で別の事柄Bを検定して「有意だ」と判定した場合、同じようにその判定結果は95%の確率で正しい。

では、AとBの両方が正しい結果である、という確率はいくらであろうか？

Aが正しい確率：95%

Bが正しい確率：95%

⇒両方がそろって正しい確率：95%×95%＝90.25%となる。

これは言い換えると、AとBがそれぞれ個別には「95%の確率で正しい」となっていたとしても、AとB両方が同時に正しい結果である確率は90.25%となり、「AとBのいずれか一方が間違っている」、もしくは「両方間違っている」確率は約10%になるということである。

:::ref
より正確には、以下のような表となる。

|  | Bの判定は正しい | Bの判定は誤り |
|:---|:---|:---|
| **Aの判定は正しい** | 0.95×0.95＝0.9025 | 0.95×0.05＝0.0475 |
| **Aの判定は誤り** | 0.05×0.95＝0.0475 | 0.05×0.05＝0.025 |

この表から、AとBの両方が正しい確率は0.9025となる一方、AとBの少なくともどちらか一方が誤っている確率は0.0475×2＋0.025＝0.0975となる。
:::

当然ながら判定は「両方正しい結果」であってほしい。しかしながら、個別に5%水準で判定をして、それを組み合わせるということをすると、「両方ともに正しい結果である確率」は90%ほどとなってしまう。

これは、さらにCという事柄についての検定を行うとすると、A、B、Cの3つがそろって正しい結果である確率は、

95%×95%×95%＝85.73%

同様に事柄の検定の数を増やすと、

- 4つ：95% × 95% × 95% × 95%＝81.45%
- 5つ：95% × 95% × 95% × 95% × 95%＝77.38%
- 6つ：95% × 95% × 95% × 95% × 95%×95%＝73.51%

となってしまう。

このように、検定を多重に行ってしまうと、個々の検定の結果が正しい確率が95%（誤り率が5%）でも、多重に行った検定が全て正しい確率は95%を下回ってしまう。これが検定の多重性問題である。

### 検定の多重性問題の解決方法
「検定の多重性問題を解決する」というのは、つまりは「多重に行った検定が全て正しい確率が95%を下回らないようにすること」である。そのための方法には様々な方法があるが、もっとも単純で簡単な方法は、個別の検定を行う際の有意水準である「5%」という値を検定を行う回数で割った値を個別の検定の有意水準とすることである。

より具体的には、例えば、

‐2回の検定を行うのであれば、5%÷2＝2.5%を個々の検定の有意水準とする。
- 3回の検定を行うのであれば、5%÷3≒1.67%を個々の検定の有意水準とする。（端数は切り上げ）
- 4回の検定を行うのであれば、5%÷4＝1.25%を個々の検定の有意水準とする。
- 5回の検定を行うのであれば、5%÷5＝1%を個々の検定の有意水準とする。
- 6回の検定を行うのであれば、5%÷6≒0.84%を個々の検定の有意水準とする。（端数は切り上げ）

ということである。

このように補正すると、多重に行った検定が全て正しい確率は以下の通りとなる。

| 検定回数 |全て正しい確率 |
|---|---|
|2回の場合|97.5% × 97.5％＝95.06%|
|3回の場合|98.33% × 98.33% × 98.33%＝95.07%|
|4回の場合|98.75% × 98.75% × 98.75% × 98.75%＝95.09%|
|5回の場合|99% × 99% × 99% × 99% × 99%＝95.10%|
|6回の場合|99.16% × 99.16% × 99.16% × 99.16% × 99.16% × 99.16%＝95.06%|

このような、多重検定を行う際に、行う検定の数で有意水準を割った値を個々の有意性評価の基準とする方法をボンフェローニ（Bonferroni）補正と呼ぶ。

補正方法には他にもいくつかの方法があるが、ボンフェローニ補正は最もシンプルで直感的な方法であるため、手計算を行う際にはよく使われる。

ただ、ボンフェローニ補正は、検定の数が増えるにつれて有意水準が厳しくなるという性質があるため、検定の数が多い場合には、ホルム法やシダック法、ダンスカー法などの補正方法を用いることもある。



## 平均の多重比較を行う方法
さて、先ほどの例題について考えてみよう。考え方としては、A-B、B-C、C-Aの3つの組み合わせでそれぞれの平均値の差を検定を行った後、そのP値を補正する、というものとなるが、Rでは`pairwise.t.test()`関数を用いることで、簡単に多重比較を行うことができる。第1引数には比較をしたい変数、第2引数にグループ分けに用いる属性変数を与える。

注意しなければならない点として、多重比較を行う場合にはデータはロング形式でなければならない。そのため、以下ではワイド形式のデータをロング形式に変換している。

```{r}
mydata_multcomp <- read.csv(
  "./practice/example_multcomp.csv", 
  header=T, 
  fileEncoding="UTF8"
) # データ読み込み

#ワイド形式からロング形式に変換
mydata_multcomp_long <- pivot_longer(
  mydata_multcomp,
  cols=colnames(mydata_multcomp)[2:4],
  names_to = "広告",
  values_to= "クリック率" #測定変数に与える列名
)

#平均と標準偏差の確認
aggregate(クリック率~広告, data=mydata_multcomp_long, FUN=mean)
aggregate(クリック率~広告, data=mydata_multcomp_long, FUN=sd)

#多重比較の実施
pairwise.t.test(mydata_multcomp_long$クリック率, mydata_multcomp_long$広告)
```
結果の見方として、A-Bの比較のP値（補正済み）が`< 2e-16`となっている。これは、「$2.0 \times 10^{-16}$よりもさらに小さい」を意味しており、ほぼ0と見なせる値である。この結果から、AとBの間には有意な差があると結論づけることができる。
同様に、A-Cの比較のP値（補正済み）は$1.1\times 10^{-15}$であり、有意な差であるといえる。さらに、B-Cについても$4.6\times10^{-6}$であり 、有意な差があるといえる。

これら結果から、広告バナーはAが最もクリック率を向上させる効果があり、次いでCとなり、Bがもっとも効果が低いと結論づけることができる。

なお、pairwise.t.test()関数はデフォルトではホルム補正を行う。ボンフェローニ補正を行いたい場合には、p.adjust.method引数に`"bonferroni"`を指定することで行うことができる。また補正前の値を確認したければ`"none"`を指定するとよい。

また、補正の結果、P値が1を超えてしまうケースが出てくるが、その場合には「1」と表記される。

### 対応ありデータでの多重比較
対応ありデータでの多重比較を行う場合には、`pairwise.t.test()`関数の引数に`paired=TRUE`を指定することで行うことができる。

## 分散の多重比較
分散についての多重比較を行う場合も、基本的な考え方は1対1の組み合わせを作り、それらのP値を補正して評価する、というものである。ただし、平均の多重比較での`pairwise.t.test()`関数のような1度ですべてを行ってくれる関数は存在しないため、個別に1：1の比較を行ってP値を求めたうえで、得られたP値を`p.adjust()`関数を用いて補正を行うという方法をとる必要がある。

:::practice
ある製造工程において、製品の重量を測定した結果、以下のようなデータが得られた。このデータをもとに、各工程間の重量のばらつきに有意な差があるかどうかを検証せよ（[リンク](./practice/example_multcomp_var.csv)）。
```{r include=FALSE}
#./practice/example_multcomp_var.csvの作成
set.seed(42)
num_samples <- 20
工程A <- rnorm(num_samples, mean = 100, sd = 5)
工程B <- rnorm(num_samples, mean = 110, sd = 5)
工程C <- rnorm(num_samples, mean = 105, sd = 5)

data <- tibble(
  工程A = 工程A,
  工程B = 工程B,
  工程C = 工程C
)
write_csv(data, "./practice/example_multcomp_var.csv")
```
:::


```{r}
mydata_multcomp_var <- read.csv(
  "./practice/example_multcomp_var.csv",
  header=T,
  fileEncoding="UTF8"
) # データ読み込み

#分散の一対比較
p_ab <- var.test(mydata_multcomp_var$工程A, mydata_multcomp_var$工程B)
p_bc <- var.test(mydata_multcomp_var$工程B, mydata_multcomp_var$工程C)
p_ca <- var.test(mydata_multcomp_var$工程C, mydata_multcomp_var$工程A)

#P値の補正
p.adjust(c(p_ab$p.value, p_bc$p.value, p_ca$p.value), method = "holm")

# 参考：補正前のP値
p.adjust(c(p_ab$p.value, p_bc$p.value, p_ca$p.value), method = "none")
```

## 比率の多重比較
比率の多重比較を行う場合にも、基本的な考え方は平均や分散の多重比較と同様である。1対1の組み合わせを作り、それらのP値を補正して評価する、というものである。比率の多重比較に関しては、カイ2乗検定を行う場合には`pairwise.prop.test()`関数を用いることで簡単に多重比較を行うことができる。

:::practice
ある製造工程において、製品の不良品率を測定したするためにランダムに1000個のサンプルを取り出し、不良品かどうかを調べた（0：不良品ではない、1：不良品である）。その結果、以下のようなデータが得られた。このデータをもとに、各工程間の不良品率に有意な差があるかどうかを検証せよ（[リンク](./practice/example_multcomp_prop.csv)）。
```{r include=FALSE}
#./practice/example_multcomp_prop.csvの作成
set.seed(42)
num_samples <- 1000
工程A <- rbinom(num_samples, 1, 0.05)
工程B <- rbinom(num_samples, 1, 0.1)
工程C <- rbinom(num_samples, 1, 0.12)

data <- tibble(
  工程A = 工程A,
  工程B = 工程B,
  工程C = 工程C
)

write_csv(data, "./practice/example_multcomp_prop.csv")
```
:::

このような例題の場合は以下のようになる。

```{r}
mydata_multcomp_prop <- read.csv(
  "./practice/example_multcomp_prop.csv",
  header=T,
  fileEncoding="UTF8"
) # データ読み込み

#集計
正常 <- c(
  sum(mydata_multcomp_prop$工程A==0), 
  sum(mydata_multcomp_prop$工程B==0), 
  sum(mydata_multcomp_prop$工程C==0)
)

不良 <- c(
  sum(mydata_multcomp_prop$工程A==1), 
  sum(mydata_multcomp_prop$工程B==1), 
  sum(mydata_multcomp_prop$工程C==1)
)

# 集計データを作成
data_prop <- data.frame(
  正常=正常,
  不良=不良
) 
colnames(data_prop) <- c("正常", "不良")
rownames(data_prop) <- c("工程A", "工程B", "工程C")

#集計データを行列型（Matrix型）に変換
data_prop <- as.matrix(data_prop)

#多重比較
pairwise.prop.test(data_prop, p.adjust.method = "holm")

```
この結果から、工程Aと工程B、Cの間には不良率に有意な差があると結論づけることができる。一方で、工程Bと工程Cの間には有意な差がないといえる。

注意点として、`pairwise.prop.test()`関数が受け付けるデータはdata.frame型ではなくmatrix型（行列型）と呼ばれる形式となる。そのため、データを`as.matrix()`関数を用いてmatrix型に変換する必要がある


  <!----------------------------- 仕切り ----------------------------------->
