---
title: "主成分分析・因子分析"
author: "藤野秀則"
date: 
  初稿日:"2024-10-15"
  更新日:`r Sys.Date()`
output:
  html_document: 
    toc: true
    toc_depth: 4
    toc_float: true
    number_section: true
    fig_width: 8
    css: ./style.css
editor_options:
  markdown:
    wrap: 72
---

```{r setup, include=FALSE}
knitr::opts_chunk$set(echo = TRUE)
```

取得したデータの変数が多い場合（**多変量データ**と呼ぶ）に，それら1つ1つの変数を分析するのは非常に骨が折れる作業になる．そういう場合には，「似たようなデータ」になっているものを集約して，もとの変数よりも少ない数の集約変数で分析するのが効率的である．

そのような変数の集約をするための分析が主成分分析（PCA: Principal Component Analysis）と因子分析（FA: Factor Analysis）である．


# 主成分分析

主成分分析は多数の変数を持ったデータから，文字通りデータの「主成分」を抽出する分析である．主成分とは，**もとのデータ全体のばらつき方の情報をもっともよく表す変数**を抽出する分析方法である．

主成分分析を行う関数は`prcomp()`である．引数は以下の通りである．

- 第1引数: 主成分分析に掛ける多変量が含まれたデータフレーム
- 第2引数scale: データを標準化するかどうか（省略すると`TRUE`が設定される）

第2引数についてはデフォルトで`TRUE`となっている．これは例えば多変量データの中に，単位が異なる変数が混在している場合，ばらつき方の情報が単位に依存してしまい，主成分分析の結果が変わってしまうためである．例えば体重[kg]と身長[cm]の場合，体重の分散は身長の分散に比べて小さくなってしまう．これは実際に「ばらつき方」として小さいということではなく，体重が身長に比べて小さな値となる単位を用いているためである．逆に身長を[m]で表記した場合には，体重の方が身長よりも分散が大きくなる．このように，そのままの値ではばらつき方の情報がそれぞれの変数の単位に依存してしまうため，標準化を行って単位系の違いが影響しないようにして，真のばらつき方の情報を利用するのが一般的である．


:::practice
[こちら](./practice/example_13_Test.csv)のデータは，大学入試共通テストの5教科9科目分の結果である．これを主成分分析せよ．


（あくまで2024年度の結果からシミュレーションで得た）

```{R include=FALSE}
library(truncnorm)
set.seed(41)
data <- data.frame(
  国語 = truncnorm::rtruncnorm(n=1000, a=0, b=200, mean=116.50, sd=35.33),
  数学IA = truncnorm::rtruncnorm(n=1000, a=0, b=100, mean=51.38, sd=20.73),
  数学IIB = truncnorm::rtruncnorm(n=1000, a=0, b=100, mean=57.74, sd=20.67),
  世界史B = truncnorm::rtruncnorm(n=1000, a=0, b=100, mean=60.28, sd=21.55),
  地理B = truncnorm::rtruncnorm(n=1000, a=0, b=100, mean=65.74, sd=15.04),
  化学 = truncnorm::rtruncnorm(n=1000, a=0, b=100, mean=54.77, sd=20.95),
  英語R = truncnorm::rtruncnorm(n=1000, a=0, b=100, mean=51.54, sd=19.94),
  英語L = truncnorm::rtruncnorm(n=1000, a=0, b=100, mean=67.24, sd=17.12)
)
write.csv(data, "./practice/example_13_Test.csv")
```

:::

``` {r}
data <- read.csv("./practice/example_13_Test.csv")
pca <- prcomp(data, scale=TRUE) #
summary(pca)
round(pca$sdev[1]^2/sum(pca$sdev^2)*100,0)
```

主成分分析の結果，`summary()`関数で得られる結果は，1段目は主成分として抽出されたそれぞれの標準偏差，2弾目が各主成分がそれぞれ元のデータのばらつき情報（分散）をどの程度説明しているか（反映しているか）の割合，3段目はさらにその割合の累積値である．
例えば，上記の結果の場合，第1主成分（PC1）は2段目の情報から元のデータの約`r round(pca$sdev[1]^2/sum(pca$sdev^2)*100,0)`%の情報を説明しているということであり，第1～第3主成分の3つの主成分で元のデータの約`r round(sum(pca$sdev[1:3]^2)/sum(pca$sdev^2)*100,0)`%の情報を説明しているということとなる．




