---
title: "経営情報論　2024年度期末試験"
author: "藤野秀則,"
date: "2025-02-04"
editor_options:
  markdown:
    wrap: 80
output:
  html_document:
    toc: false
    toc_depth: 4
    toc_float:
      collapsed: true
      smooth_scroll: true
    number_section: false
  pdf_document:
    latex_engine: xelatex
    toc: false
    toc_depth: '4'
    number_section: false
  word_document:
    toc: false
    toc_depth: '4'
documentclass: bxjsarticle
classoption: xelatex, ja=standard
header-includes:
  - \usepackage{tocloft}
  - \renewcommand{\cftbeforesecskip}{2pt}  # セクション間の間隔を狭くする
  - \renewcommand{\cftbeforesubsecskip}{1pt}  # サブセクション間の間隔を狭くする
---

```{r setup, include=FALSE}
knitr::opts_chunk$set(echo = TRUE)
```

# 問1

Aさんの研究グループはゼミ研究の中で次のような仮説を立てました．

- 仮説1 企業の従業員数が多い企業ほど，世界的に名が通るような大企業が多くなるので，その会社の平均給与も高いのではないか．
- 仮説2 企業の平均勤続年数が長い企業ほど，それだけ収益が安定しているということなので，その会社の平均給与も高いのではないか．

そこで，就職四季報の最新版に記載されている1291社分の数値をグループメンバーで手分けしてCSVファイル(Shikihou.csv)を作成しました．CSVファイルは次のようなファイルとなっています．平均給与は1万円を単位として千円台まできさいすることにしました．

<div style="width: 75%; margin: 0 auto;">
| 企業ID | 企業名 | 従業員数 | 勤続年数 | 平均給与 |
|:--------:|:--------:|:----------:|:----------:|:----------:|
| 1      | Company1 | 825    | 23       | 54.4   |
| 2      | Company2 | 783    | 9        | 48.0   |
| $\vdots$ |$\vdots$    |$\vdots$  |$\vdots$    |$\vdots$  |
</div>


このファイルを用いて仮説1と仮説2の検証を行うことにしました．

```{r include=FALSE}
# データの作成
set.seed(123)
n <- 1291
data <- data.frame(
  企業ID = 1:n,
  企業名 = paste0("Company", 1:n),
  従業員数 = rpois(n, 871),
  勤続年数 = rpois(n, 25),
  平均給与 = rpois(n, 500) * 1000
)
write.csv(data, "1_Shikihou.csv", row.names = FALSE)
```

Aさんたちはまず，CSVファイルを読み込み，データの概要を確認することにしました．

```{r eval=FALSE}
# データの読み込み
data <- read.csv("1_Shikihou.csv", header = TRUE, fileEncoding = "UTF-8")

# データの概要
summary(data)
```

Aさんたちはまず，仮説とは直接関係がないものの，勤続年数と平均給与のそれぞれの平均値と標準偏差を求めることにしました．

```{r eval=FALSE}
# 勤続年数と平均給与の平均値と標準偏差
mean(data$勤続年数)
sd(data$勤続年数)
mean(data$平均給与)
sd(data$平均給与)
```

その結果，勤続年数の平均値は`r mean(data$勤続年数)`，標準偏差は`r sd(data$勤続年数)`であり，平均給与の平均値は`r mean(data$平均給与)`，標準偏差は`r sd(data$平均給与)`であることがわかりました．

次に，各社の従業員数の度数分布を10人を区間幅にして求めることにしました．

```{r fig.height=2, fig.width=4}
# 従業員数の度数分布表
library(ggplot2)
ggplot(data, aes(x = 従業員数)) +
  geom_histogram(binwidth = 10, fill = "skyblue", color = "black") +
  labs(title = "従業員数の度数分布", x = "従業員数", y = "度数")
```

同様に今度は，各社の平均給与の度数分布を1万円を区間幅にして求めることにしました．

```{r fig.height=2, fig.width=4}
# 平均給与の度数分布表
ggplot(data, aes(x = 平均給与)) +
  geom_histogram(binwidth = 10000, fill = "skyblue", color = "black") +
  labs(title = "平均給与の度数分布", x = "平均給与", y = "度数")
```



Aさんたちは次に，仮説1の検証を行うことにしました．Aさん達は最初（　　）分析を行って，（　　　）係数の値そのと有意性を確認することにしました．

```{r eval=FALSE}
# 仮説1の検証
cor(data$従業員数, data$平均給与)
```

仮説1の検証の結果，従業員数と平均給与の（　　）係数は`r cor(data$従業員数, data$平均給与)`であり，また，有意であることがわかりました．

同様に仮説2についても検証したところ，勤続年数と平均給与の（　　）係数は`r cor(data$勤続年数, data$平均給与)`であり，また，有意であることがわかりました．

このことから，仮説1と仮説2は支持されることがわかりました．

このことを先生に報告すると，次のようなアドバイスを受けました．


<div style="font-size:10px;">
> この係数の有意性はサンプル数が多くなると低い値でも有意になることがあるから，あまりこの値の有意性は重要視しなくても良いよ．
>
>それよりも， 仮説1については，名が通っていることが原因となって，従業員数が多くなったり，平均給与が高くなっている，という因果関係を想定しているよね．また，仮説2についても，収益が安定していることが原因となって，勤続年数が長くなったり，平均給与が高くなったりしているということだよね．このような因果関係も調べてみてはどうかな？

</div>

Aさんたちは，先生のアドバイスを受けて，まずは「名が通っているかどうか」と「収益が安定しているかどうか」をどのようにすれば数値として表すことができるかを考えることにしました．

Aさんたちは，「名が通っているかどうか」について，名が通っている企業は東証一部に上場しているだろうと考え，東証一部に上場している企業に1，それ以外の企業に0を割り当てたデータを作成することにしました．

また，「収益が安定しているかどうか」については，収益が安定している企業は，過去5年間の売上高の変動係数（標準偏差を平均で割ったもの）が低い企業だろうし，収益が不安定な企業は，過去5年間の売上高の変動係数が高い企業だろうと考え，過去5年間の売上高の変動係数を求めることにしました．

1291社すべてを調べるのは大変なので，12社ごとに等間隔にサンプリングを行い，その107社について，過去5年分の四季報などから「現在，東証一部上場しているかどうか」と「過去5年間の売上高の変動係数」を調べて，次のようなデータを作成しました．

<div style="width: 75%; margin: 0 auto;">
| 企業ID | 企業名 |従業員数 | 勤続年数 | 平均給与 | 東証 |変動係数 |
|:--------:|:--------:|:----------:|:----------:|:----------:|:----------:|:----------:|
| 1      | Company1 | 825    | 23       | 54.4   | 1      | 0.12   |
| 2      | Company13 | 1723    | 18        | 43.5   | 0      | 0.25   |
| $\vdots$|$\vdots$|$\vdots$|$\vdots$|$\vdots$|$\vdots$|$\vdots$
</div>

このデータを用いて，次の追加仮説を検証することにしました．

- 仮説1-1 東証1部上場企業は上場していない企業にくらべて，平均給与が高いのではないか．
- 仮説1-2 東証1部上場企業は上場していない企業にくらべて，従業員数が多いのではないか．
- 仮説2-1 変動係数が低い企業は変動係数が高い企業にくらべて，平均給与が高いのではないか．
- 仮説2-2 変動係数が低い企業は変動係数が高い企業にくらべて，平均勤続年数が長いのではないか．


```{r include=FALSE}
# データの作成
set.seed(123)
n <- 107
data <- data.frame(
  企業ID = 1:n,
  企業名 = paste0("Company", 1:n),
  従業員数 = rpois(n, 871),
  勤続年数 = rpois(n, 25),
  平均給与 = rpois(n, 500) * 1000,
  東証 = sample(0:1, n, replace = TRUE),
  変動係数 = runif(n, 0.1, 0.5)
)
write.csv(data, "2_Shikihou.csv", row.names = FALSE)

# データの読み込み
data <- read.csv("2_Shikihou.csv", header = TRUE, fileEncoding = "UTF-8")
```

Aさんたちは，まず，「名が通っているかどうか」について，平均給与にどのような影響を与えているかを調べることにしました．

```{r eval=FALSE}
# 東証の給与への響
res.11 <- aov(平均給与 ~ 東証, data = data)
summary(res.11)

# 東証の従業員数への影響
res.12 <- aov(従業員数 ~ 東証, data = data)
summary(res.12)
```

次に，「収益が安定しているかどうか」について，平均給与と勤続年数にどのような影響を与えているかを調べることにしました．

```{r eval=FALSE}
# 変動係数の給与への影響
res.21 <- lm(平均給与 ~ 変動係数, data = data)
summary(res.21)

# 変動係数の勤続年数への影響
res.22 <- lm(勤続年数 ~ 変動係数, data = data)
summary(res.22)
```

Aさんたちは，この結果をもとに，仮説1-1から仮説2-2までの検証を行い，その結果をまとめることにしました．


仮説1-1については，P値が`r round(summary(aov(平均給与 ~ 東証, data = data))[[1]]["Pr(>F)"][[1,1]],3) `であることから，東証1部上場企業は上場していない企業にくらべて，平均給与が高とは言えないことがわかりました．

仮説1-2については，P値が`r round(summary(aov(従業員数 ~ 東証, data = data))[[1]]["Pr(>F)"][[1,1]],3) `であることから，東証1部上場企業は上場していない企業にくらべて，従業員数が多いことがわかりました．

仮説2-1については，P値が`r round(summary(lm(平均給与 ~ 変動係数, data = data))[[4]][2],3) `であることから，変動係数が低い企業は変動係数が高い企業にくらべて，平均給与が高いとは言えないことがわかりました．

仮説2-2については，P値が`r round(summary(lm(勤続年数 ~ 変動係数, data = data))[[4]][2],3) `であることから，変動係数が低い企業は変動係数が高い企業にくらべて，平均勤続年数が長いことがわかりました．

このことから，仮説1-1と仮説2-1は支持されないことがわかりましたが，仮説1-2と仮説2-2は支持されることがわかりました．

Aさんたちは，この結果から，Aさんたちは「就職活動に当たっては，東証1部に上場している大きな企業だからといって給与が高いわけではないこと」また，「収益が安定している企業は，長く勤める人が多い会社であること」ということを報告することにしました．
